# R Básico {#intro}

Este primeiro Capitulo foi baseado no curso on-line _Code School Try R_ e _Datacamp_, modificações foram realizadas utilizando outros materiais que se encontram referenciado no final do Capitulo.

```{r setup, include=FALSE}
knitr::opts_chunk$set(echo = TRUE)
```

Iremos abordar as expressões básicas do R. 
Começaremos simples, com **números**, **strings** e valores **true/false**. Em seguida, mostraremos como armazenar esses valores em variáveis e como transmiti-los as funções. Como obter ajuda sobre as funções e no final vamos carregar um arquivo

## Expressões

Vamos tentar matemática simples. Digite o comando abaixo e aperte enter

```{r matematica}
2+8
```

Note que é impresso o resultado, 10.

Digite a frase "Engenharia Agrícola"
```{r}
"Engenharia Agrícola"
```

Agora tente multiplicar 6 vezes 5 (* é o operador de multiplicação).
```{r}
6*5
```

## Valores Booleanos

Algumas expressões retornam um "valor lógico": TRUE ou FALSE e/ou  "booleanos".
Vamos tentar digitar uma expressões que nos dá um valor lógico:
```{r}
7<12
```

E outro valor lógico (sinal duplo de igualdade)
```{r}
6+5==10
```

**T** e **F** são taquigrafia para TRUE e FALSE. Tente isso:
```{r}
F==FALSE
```

## Variáveis

Você pode armazenar valores em uma variável para usar mais tarde. 
Digite **x <- 28** para armazenar um valor em **x**.
```{r}
x<-28
```

Tende dividr **x** por **4**( **/** é o operador da divisão).
```{r}
x/4
```

Você pode retribuir qualquer valor a uma variável a qualquer momento. 
Tente atribuir "Engenharia Agrícola"em x.
```{r}
x <- "Engenharia Agrícola"
```

Tente imprimir o valor atual de x.
```{r}
x
```

## Funções

Você pode chamar uma **função** digitando seu nome, seguido de um ou mais argumentos para essa função entre parênteses. 

Vamos tentar usar a  função `sum( )`, para adicionar alguns números. Entrar:

```{r}
sum (2, 4, 6)
```

Alguns argumentos têm nomes. Por exemplo, para repetir um valor 3 vezes, você chamaria a função `rep` e forneceria seu argumento **times**:

```{r}
rep("Engenharia Agrícola", times=3)
```


Tente chamar a função `sqrt`  para obter a raiz quadrada 16.
```{r}
sqrt(16)
```

## Ajuda
A função `help ( )` traz ajuda para a função desejada. Tente exibir ajuda para a função `mean`:
```{r message=TRUE}
help (mean)
```

A função `example ( )` traz exemplos de usos. Tente exibir exemplos para a função `min`:

```{r}
example(min)
```

## Referência

MELO, M. P.; PETERNELI, L. A. **Conhecendo o R: Um visão mais que estatística**. Viçosa, MG: UFV, 2013. 222p.

**Prof. Paulo Justiniando Ribeiro** >http://www.leg.ufpr.br/~paulojus/<

**Prof. Adriano Azevedo Filho** >http://rpubs.com/adriano/esalq2012inicial<

**Prof. Fernando de Pol Mayer** >https://fernandomayer.github.io/ce083-2016-2/<

**Site Interativo Datacamp** >https://www.datacamp.com/<
