# Criando Gráficos com o R
  
  Este capitulo foi baseado nos livros
  
   - [**Conhecendo o R: Um visão mais que estatística**](https://www.editoraufv.com.br/produto/conhecendo-o-r-uma-visao-mais-que-estatistica/1109294)
   
   - AQUINO, J. A. **R para cientistas sociais**. - Ilhéus, BA: EDITUS, 2014. 157. 
  
   - ANJOS, A. **Análise gráfica com uso do R**. Apostila. Dep. de Estatistica da UFPR, 2016. 127p. 
   
   Sites
   
   - https://www.statmethods.net/index.html 

   - http://curso-r.github.io/index.html PET Estatística UFPR (2016). **labestData: Biblioteca de Dados para Aprendizado de Estatística**. R package version x.y-z.w.
   - https://www.statmethods.net/index.html
  
  Modificações foram realizadas utilizando outros materiais que se encontram referenciado no final do Capitulo. 

  
O R é uma poderosa ferramenta no que diz respeito à confeção de gráficos. Iremos abordar três categorias de comandos gráficos, com o uso do pacote báscico do R o *graphics". Alguns pacotes foram desenvolvidos especialmente para manipulação de gráficos, como
*lattice*, *ggplot2*, *ggobi* e *rgl*.

O R possui diferentes funções geradoras de gráficos, e essas são classificados como:

   - *Funções gráficas de alto nível*: criam novos gráficos na janela, definindo eixos, título, etc. Exemplos: *plot, hist, image, contour, persp etc*.

   - *Funções gráficas de baixo nível*: permitem adicionar novas informações em gráficos já criados, como novos dados, linhas etc. Exemplos: *points, lines, abline,* *polygon, legend etc*.

   - *Funções gráficas iterativas*: permitem retirar ou adicionar informações aos gráficos já existentes, usando por exemplo o cursor do mouse. Exemplos: *locator e identify*.

## Exemplos de gráficos com o R
Você pode ver alguns exemplos de gráficos que podem ser criados no R com os seguintes comandos:

```{r}
demo(image)

```

```{r}
demo(persp)
```

```{r include=T}
demo(graphics)
```

## Entrada de dados
Nesse tópico utlizaremos o arquivo de dados [dadosfisio.csv](https://www.dropbox.com/s/zg7fyg1iewtji49/dadosfisio.csv?dl=1). 

Dados fisico hidrico de 3 solos com textutas diferentes. 

Cod. | Solo    | Areia | Silte | Argila
-----|---------|-------|-------|-------
Z1   |NITOSSOLO|  122  |  121  |  757 
Z2   |LATOSSOLO|  710  |  80   |  210
Z3   |LATOSSOLO|  892  |  10   |  98 

Ler dados via web.
```{r}
solo <- read.table("https://www.dropbox.com/s/zg7fyg1iewtji49/dadosfisio.csv?dl=1", sep = ";", header = T, dec = ",")
```

Verificar a estrutura de dados.
```{r}
str(solo)

```

Resumo estatástico da coluna 5 a coluna 8 de todos os solos
```{r}
summary(solo[5:8])
```

Neste exemplo vamos analisar cada solo separadamente usando o comando `subset()`
```{r}
solo1 <- subset(solo, z==1)
solo2 <- subset(solo, z==2)
solo3 <- subset(solo, z==3)

```



## Usando a função `plot()`

A função `plot()` inicia um novo gráfico. Em sua forma mais simples a função
recebe valores de coordenadas *ds* (densidade do solo) e *ptotal* (porosidade total do solo) do solo z1.

```{r}
plot(solo1$ds,solo1$ptotal)
```


Vamos no gráfico inserir linhas ligando os pontos. Use o argumento *type="l" na função `plot()` 

```{r}
plot(solo1$ds,solo1$ptotal, type = "l")

```

Verifique outras opcões para os gráfico

   - *type = "p"* especifica o tipo de plotagem
   - *"p"*: pontos,
   - *"l"*: linhas,
   - *"b"*: pontos conectados por linhas,
   - *"o"*: id. mas as linhas estão acima dos pontos,
   - *"h"*: linhas verticais,
   - *"s"*: passos, os dados são representados pelo topo das linhas verticais,
   - *"S"*: id. mas os dados são representados pela parte inferior das linhas verticais

```{r}
x <- 0:12
y <- sin(pi/5 * x)
op <- par(mfrow = c(3,3), mar = .1+ c(2,2,3,1))
for (tp in c("p","l","b",  "c","o","h",  "s","S","n")) {
  plot(y ~ x, type = tp, main = paste0("plot(*, type = \"", tp, "\")"))
  if(tp == "S") {
    lines(x, y, type = "s", col = "red", lty = 2)
    mtext("lines(*, type = \"s\", ...)", col = "red", cex = 0.8)
  }
}
par(op)
```

### Mudando o padrão dos pontos `pch=`

Pode-se usar diferentes padrões para os pontos usando o argumento `pch=`.Diferentes tipos de símbolos são associados a diferentes números. Pode-se ainda usar caracteres como o simbolo desejado.
Use a opção `pch =` para especificar simbolos a serem usados ao traçar pontos. Para os simbolos de 21 a 25, especifique a cor da borda `(col =)`.

```{r}
plot(solo1$ds,solo1$ptotal, pch=21, ylim = c(0,0.6), xlim = c(1,2))


plot(solo2$ds,solo2$ptotal,pch=2, col="blue") 

plot(solo3$ds,solo3$ptotal,pch="%")
```

Neste exemplo acima note, que foi adicionado o argumento `ylim` e `xlim` eles limitam os valores minimos e maximos: 
```{r eval=FALSE, include=T}

xlim=c(xmin, xmax) ylim=c(ymin, ymax))
```


Veja um exemplo do padrão dos pontos.
```{r}
plot (0:20,                         #coord. eixo X
      rep (0,21),                   #coord. eixo y
      pch = 0:20,                   #padrão dos pontos variando
      cex = 2,                      #tamanho dos pontos
      main = "Padrão dos pontos", #Titulo (note o \n)
      xlab = "pch = ",              #texto do eixo de x
      ylab = "")                    #texto do eixo de y
      
```


### Mudando as linhas (`lwd e lty`)

Você pode alterar linhas usando as seguintes opções. Isso é particularmente útil para linhas de referência, eixos e linhas de ajuste. A largura das linhas pode ser mudada com o argumento `lwd=`, enquanto os estilos das linhas podem ser modificados com o argumento `lty=`.


```{r}
plot(solo3$ds,solo3$ptotal, lwd=2) # linha grossa
plot(solo2$ds,solo2$ptotal, lty=2) #linha interrompida
```

```{r}
x <- 1:9
y <- 1:9
  plot(x, y, type = "n")
    lines(c(2, 8), c(8, 8), lwd = 2)
    lines(c(2, 8), c(7, 7), lty = 2, lwd = 2)
    lines(c(2, 8), c(6, 6), lty = 3, lwd = 2)
    lines(c(2, 8), c(5, 5), lty = 4, lwd = 2)
    lines(c(2, 8), c(4, 4), lty = 5, lwd = 2)
    lines(c(2, 8), c(3, 3), lty = 6, lwd = 2)
```



### Adicionando  linhas a um grafico de pontos

A função utilizada para inserir linhas é `abline()`.
Vamos usar a função `abline` para inserir uma linha que mostra a média dos dados do eixo Y.
o h é de linha horizontal. Fará uma linha na horizontal que passa pela média de y.

```{r}
plot(solo3$ds,solo3$ptotal, abline(h=mean(solo3$ptotal))) 
```


Para passar uma linha que passa pela média de x
```{r}
plot(solo3$ds,solo3$ptotal)

```

```{r}
plot(solo3$ds,solo3$ptotal, abline(v=mean(solo3$ds))) ## o v é de vertical
```

Também é possível inserir as duas linhas ao mesmo tempo.
```{r}
plot(solo3$ds,solo3$ptotal, abline(h=mean(solo3$ptotal), v=mean(solo3$ds),col="red"))
```

Com cores diferentes
```{r}
plot(solo3$ds,solo3$ptotal, abline(h=mean(solo3$ptotal), v=mean(solo3$ds),col=c(2,4)))
```


### Definindo o intervalo dos eixos

Se você quiser preencher um mesmo gráfico com linhas e pontos que possuem diferentes amplitudes como nosso exemplo do solos, deve usar o argumento `type=n`. Com este argumento um gráfico em branco é criado.

```{r}
plot(c(1.55,2),c(0,0.6),type='n')
points(solo3$ds,solo3$ptotal, pch=2)
points(solo2$ds,solo2$ptotal)

```


### Personalizando os gráficos

Alguns parâmetros podem ser usados no intuito de personalizar um gráfico no R. 

Exemplo:
```{r}

plot(solo1$ptotal,solo1$ds)

plot(solo1$ptotal,solo1$ds,          #plota ds e ptotal
xlab="Macroporosdiade (%)",          #nomeia o eixo x
ylab=expression(Ds~(mg~Kg^{-1})),    #nomeia o eixo y
main="Como personalizar um gráfico", #referente ao título
xlim=c(0.48,0.64),                   #limites do eixo x
ylim=c(0,2), col="red",              #limites do eixo y
pch=22,                              #padrão dos pontos
bg="yellow",                         #cor de preenchimento
tcl=0.4,                             #tamanho dos traços dos eixos
las=1,                               #orientação do texto em y
cex=1.5,                             #tamanho do objeto do ponto
bty="l",                             #altera as bordas
abline(lm(solo1$ds~solo1$ptotal)))   #regressao dos pontos
```

Veja o `demo(plotmath)` para saber mais sobre anotações em gráficos.

## Histogramas

A função `hist()` produz um histograma dos dados informados em seu argumento enquanto a função `barplot()` produz um gráfico de barras.

```{r}
hist(solo1$ds)
rug(solo1$ds)
```

### Personalizando gráficos
Os histogramas criados no R seguem um certo padrão (conhecido como parâmetros
default) que podem ser alterados de acordo com a preferência do usuário. Você pode obter
informações detalhadas desses parâmetros se usar os recursos de ajuda do R. 

```{r}
hist(solo1$ds, #histograma de ds
     main="Histograma Personalizado\ndensidade do solo",#título
     xlab=expression(Ds~(mg~Kg^{-1})), #texto do eixo das abscissas
     ylab="Probabilidades", #texto do eixo das ordenadas
     xlim=c(1,2), #limites do eixo de x
     ylim=c(0,10), #limites do eixo y
     col="lightblue", #cor das colunas
     border="white", #cor das bordas das colunas
     adj=0, #alinhamento dos textos 0, 0.5 e 1
     col.axis="red") #cor do texto nos eixos
```

## Gráficos de Barras
  Assemelha-se ao histograma, Porém, nesse caso, os dados referem-se a categoria ou aos tratamentos

```{r}
barplot(solo$ptotal,names.arg=solo$z, horiz = T)
        
```

## Boxplots

Dados de um experimento visando controle de pulgão (*Aphis gossypii Glover*) em cultura de pepino, instalado em *delineamento inteiramente casualizado* com 6 repetições. A resposta observada foi o número de pulgões após a aplicação de produtos indicados para seu controle.

```{r}
dados <- read.table("https://www.dropbox.com/s/jjyo8dhyy0qt3ft/BanzattoQd3.2.1.txt?dl=1")
str(dados)
```

*trat* 
Fator de níveis nominais. Tratamento aplicado para controle do pulgão.

*rept*
Número inteiro que identifica as repetições de cada tratamento.

*pulgões*
Número de pulgões coletados 36 horas após a pulverização dos tratamentos.


Boxplots podem ser criados para variáveis individuais ou para variáveis por grupo. O formato é `boxplot` `( x , data =)` , em que `x` é uma fórmula e `data =` denota o quadro de dados que fornece os dados. 

Um exemplo de uma fórmula é `y ~ group` onde um boxplot separado para a variável numérica é gerado para cada valor de group. 

```{r}
x11()
boxplot(pulgoes~trat,              #formula do boxplot
        data = dados,              #conjunto de dados
        main="boxplot",            #título
        xlab="Controle do pulgão", #texto do eixo x 
        ylab="Numero de plugões",  #texto do eixo y
        col=3)                     #cor verde  
                          
```

Adicione `horizontal = TRUE` para inverter a orientação do eixo.

```{r}
boxplot(pulgoes~trat,              #formula do boxplot
        data = dados,              #conjunto de dados
        main="boxplot",            #t?tulo
        xlab="Controle do pulgão", #texto do eixo x 
        ylab="Numero de plugões",  #texto do eixo y
        col=3, horizontal = T,     #cor verde  
        notch=T)                   #teste para mediana
```

### Boxplot com fatorial

Boxplot com 2 fatores, com caixas coloridas para facilitar a interpretação.

**Efeito de Recipientes para duas Espécies de Eucalipto**

Experimento em esquema fatorial 3x2 para estudar o efeito de 3 tipos de recipientes para a produção de mudas de duas espécies de Eucalipto. O experimento foi instalado em delineamento inteiramente casualizado.

*recipie*
São os níveis de recipiente estudados: 
   - SPP - saco plástico pequeno;
   - SPG - saco plástico grande; e
   - Lam - laminado.

*especie*
São as espécies de Eucalipto: *Eucalyptus citriodora* e *Eucalyptus grandis*

*rept*
Identifica as repetições de cada combinação dos fatores recipiente e espécie.

*alt*
Altura das mudas aos 80 dias de idade (cm).

Baixar dados via web.

```{r}
fat <- read.table("https://www.dropbox.com/s/sahc5n80rlkcfx4/BanzattoQd5.2.4.txt?dl=1")
str(fat)
```

Gerar o gráfico boxpolt com o comando abaixo.

```{r}
boxplot(fat$alt~fat$recipie*especie, data=fat, notch=F, 
        col=(c("gold","darkgreen","brown")),
        main="Fatorial", xlab="Recipiente e Espécies",
        ylab="Altura de plantas (cm)")
```


## Cores

  Gráficos em preto e branco são bons na maioria dos casos, mas cores podem ser mudadas usando `col="red"` (escrevendo o nome da cor) ou `col=2` (usando números).
O comando abaixo mostra os números que especificam algumas cores.

```{r}
pie(rep(1,30),col=rainbow(30))
```

Veja sua tabela de cores executando o script [paletedecores.R](https://www.dropbox.com/s/e9a27z97buqjovz/paletadecores.R?dl=1).

Podemos também criar cores personalizadas usando a função do `rgb()`, que recebe como argumentos as quantidades de vermelho *(red)*, verde *(green)* e azul *(blue)* e, opcionalmente, o grau de opacidade (alpha). Os valores devem ser números reais entre 0 e 1. 

Exemplos:

```{r}
goiaba <- rgb(0.94, 0.41, 0.40)
goiaba.semitrans <- rgb(0.94, 0.41, 0.40, alpha = 0.5)
vitamina <- rgb(red = c(0.87, 0.70), green = c(0.83, 0.77),
blue = c(0.71, 0.30), names = c("leite", "abacate"))
```


## Interagindo com a Janela gráfica

Poderemos com o mouse marcar o ponte desejado usando a função `identify ()`

```{r}
plot(solo1$ds~solo1$ptotal)
identify(solo1$ds,n=1)
```


## Texto e tamanho do símbolo

As seguintes opções podem ser usadas para controlar o tamanho do texto e do símbolo em gráficos.

`cex`	número que indica o valor pelo qual o texto e os símbolos de plotagem devem ser dimensionados em relação ao padrão. 
*1 = padrão, 1,5 é 50% maior, 0,5 é 50% menor, etc.*

```{r eval=FALSE, include=FALSE}
boxplot(fat$alt~fat$recipie*especie, data=fat, notch=F, 
        col=(c("gold","aquamarine","aliceblue")),
          main="Fatorial", 
          xlab="Recipiente e Espécies",
          ylab="Altura de plantas (cm)",
            cex.axis=1,               #ampliação da anotação do eixo em relação ao cex
            cex.lab=1.5,              #ampliação dos rótulos x e y em relação ao cex
            cex.main=1.5)             #ampliação de títulos em relação ao cex
              
```


## Visualizar vários gráficos

```{r}
x11()
boxplot(pulgoes~trat,              #formula do boxplot
        data = dados,              #conjunto de dados
        main="boxplot",            #título
        xlab="Controle do pulgão", #texto do eixo x 
        ylab="Numero de plugões",  #texto do eixo y
        col=3,                     #cor verde  
        notch=F)                   #teste para mediana

```


### Varios gráficos na mesma janela gráfica

Você pode dar instruções para o programa mostrar diversos gráficos pequenos em uma mesma janela ao invês de um apenas. Para isto use a função `par()`.

**Exemplo 1**

```{r}
par(mfrow = c(2,2)) #2 linhas e 2 colunas
plot(solo1$ptotal,solo1$ds)
boxplot(solo1$ds,solo2$ds, solo3$ds)
hist(solo$ptotal)
plot(solo$ptotal,solo$ds)
```

**Exemplo 2**

```{r}
par(mfrow = c(2,3))
pairs(solo)
hist(solo$ds)
plot(solo$ds, col=solo$z)
plot(density(solo$ds))
```


## Salvando gráficos

Você pode salvar o gráfico em vários formatos no menu 
*Arquivo -> Salvar como*.

Você também pode salvar o gráfico via código usando uma das seguintes funções.


`pdf (file = "meugráfico.pdf")	`          #ficheiro PDF

`win.metafile ("meu grafico.wmf")`	      #metarquivo do windows

`png ("meu grafico.png") `        	      #arquivo png

`jpeg ("meu grafico.jpg")`	              #arquivo jpeg

`bmp ("meu grafico.bmp")`	                #arquivo bmp

`postscript ("meu grafico.ps")	`          #arquivo postscript

