# Gráficos com ggplot2

Existem muitas maneiras de fazer Gráficos em R, cada um com suas vantagens e desvantagens. O foco aqui está no pacote ggplot2, que é baseado na *Grammar of Graphics* (Gramática dos Gráficos) para descrever os gráficos de dados.

Utilize o codigo abaixo para instalar o pacote ggplot2

```{r eval=F, include=T}
install.packages("ggplot2")
```

Sempre carregue o pacote antes de utilizá-lo.

```{r}
library(ggplot2)
```

Utilizaremos o banco de dados:
[dadosfisio](https://www.dropbox.com/s/zg7fyg1iewtji49/dadosfisio.csv?dl=1) 

Baixar os dados
```{r}
fisio <- read.csv2("https://www.dropbox.com/s/zg7fyg1iewtji49/dadosfisio.csv?dl=1")
```

Veja as primeiras linhas. 

```{r}
head(fisio)
```

O código abaixo é um exemplo de um gráfico bem simples, construído a partir das duas principais camadas. O eixo y representa  a densidade do solo  e ao eixo x a variavel  capacidade de campo.

```{r}
ggplot(data = fisio, aes(x = ds, y = cc)) +
  geom_point()
```

Aqui, essas formas geomótricas são pontos, selecionados pela função `geom_point()`, gerando, assim, um gráfico de dispersão.

A função `aes()` vem da palavra *Aesthetics* define a relação entre os dados e cada aspecto visual do gráfico, como qual variavel será representada no eixo x, qual será representada no eixo y, a cor e o tamanho dos componentes com a função `colour`.

Outro aspecto que pode ser mapeado nesse gráfico é a cor dos pontos.

```{r}
ggplot(data = fisio, aes(x = ds, y = cc, colour = as.factor(z))) +
  geom_point()
```

Agora, a variável *z* (classe de solo) foi mapeada a cor dos pontos, sendo que pontos vermelhos correspondem ao Nitossolo (valor 1) e pontos azuis  e verdes os Latossolos. Observe que inserimos a variável *z* como um fator, pois temos interesse apenas nos valores "1",  "2" e "3". No entanto, tambem podemos mapear uma variável contínua a cor dos pontos:

```{r}
ggplot(data = fisio, aes(x = ds, y = cc, colour = ptotal)) +
  geom_point()
```

A porosidade do solo (ptotal), é representado pela tonalidade da cor azul.

Também podemos mapear o tamanho dos pontos a uma variável de interesse.

```{r}
ggplot(data = fisio, aes(x = ds, y = cc, colour = ptotal, size = ma)) +
  geom_point()
```

Outros `geoms` bastante utilizados:

  - geom_line: para retas definidas por pares (x,y)
  - geom_abline: para retas definidas por um intercepto e uma inclinação
  - geom_hline: para retas horizontais
  - geom_boxplot: para boxplots
  - geom_histogram: para histogramas
  - geom_density: para densidades
  - geom_area: para áreas
  - geom_bar: para barras

Veja a seguir como é fácil gerar diversos Gráficos diferentes utilizando a mesma estrutura do gráfico de dispersão acima:

```{r}
ggplot(data = fisio, aes(x = factor(z), y = ds)) +
  geom_boxplot()
```

```{r}
gra <- ggplot(data = fisio, aes(x = ds)) 
 
```

```{r}
gra +  geom_histogram()
```

```{r}
gra +  geom_histogram(binwidth=.05, colour="black", fill="white")
```


```{r}
gra + geom_density() + 
  geom_histogram (aes(y=..density..),              binwidth=.05,
    colour="black", fill="white") +
    geom_density(alpha=.2, fill="#FF6666")

```

**Exemplo**
Baixar dados via web.
```{r}
dados <- read.table("https://www.dropbox.com/s/9woiye3ce9twp78/BanzattoQd4.5.2.txt?dl=1")
```

Criar gráficos.
```{r}
bar <- ggplot(data = dados, aes(y = peso, x = promalin, fill = factor(promalin)))
```

Nestes exemplos, a altura da barra representará o valor em uma coluna do quadro de dados. Isso é feito usando `stat="identity"` em vez do padrão `stat="bin"`.

```{r}
bar +  geom_bar(stat="identity")
```

Gráfico de barras agrupados

```{r}
bar +   geom_bar(stat="identity", position=position_dodge())
```

Empilhado 
```{r}
bar +   geom_bar(stat="identity", colour ="black")
```


## Personalizando os gráficos

### Cores

O aspecto `colour` do boxplot, muda a cor do contorno. Para mudar o preenchimento, basta usar o `fill`.

Usando `colour`
```{r}
ggplot(data = fisio, aes(x = factor(z), y = ds, colour = factor(z))) +
  geom_boxplot()
```

Usando `fill`
```{r}
ggplot(data = fisio, aes(x = factor(z), y = ds, fill = factor(z))) +
  geom_boxplot()
```

Mude a cor dos objetos sem atribuir a uma variavel. Para isso, observe que os aspectos `colour` e `fill` são especificados fora do `aes()`.

```{r}
ggplot(data = fisio, aes(x = factor(z), y = ds)) +
  geom_boxplot(colour = "darkblue", fill= "blue")
```

### Eixos

Para alterar os rotulos dos eixos acrescentamos as funções `xlab()` ou `ylab()`.

```{r}
box <- ggplot(data = fisio, aes(x = factor(z), y = ds, fill = factor(z))) +
  geom_boxplot()+
  xlab("Classes de solo") +
  ylab(expression(paste(Densidade~do~solo," g cm "^{-3} )))
  
```


Alterar os limites dos Gráficos usamos as funções `xlim()` e `ylim()`.
```{r}
  box + ylim (c(1.0,2.0))
```

Especifique marcas de escala diretamente
```{r}
box + coord_cartesian(ylim=c(1, 2)) + 
    scale_y_continuous(breaks=seq(0, 2, 0.20))  
```


Troque os eixos x e y
```{r}
box +
  coord_flip()

```

Definir rótulos de marca de escala
```{r}
box2 <- box +
          scale_x_discrete(breaks=c("1", "2", "3"),
            labels=c("Nitossolo","Latossolo", "Latossolo"))
```


### Legenda


Remover legenda para uma estética específica `(fill)`

```{r}
box2 + guides(fill=FALSE)
```

Também pode ser feito ao especificar a `scale`

```{r}
box2 + scale_fill_discrete(guide=FALSE)
```

Isso remove todas as legendas
```{r}
box2 + theme(legend.position="none")
```

Alterando a ordem dos itens na legenda
```{r}
box2 + scale_fill_discrete(breaks=c("2","3","1"))
```

Modificando o texto de legenda de tétulos e rótulos

```{r}
box3 <- box2 +
        scale_fill_discrete(name="Classes\nde solo",
                          breaks=c("1", "2", "3"),
                          labels=c("CTI", "FEI", "IAPAR"))
       
 
```

Modificando a aparência do título e dos rótulos da legenda

```{r}
# Título
box3 + theme(legend.title = element_text(colour="black", size=13, face="bold"))

# Níveis
box3 + theme(legend.text = element_text(colour="black", size = 12, face = "bold"))
```

Modificando a caixa de legenda

```{r}
box3 + theme(legend.background = element_rect())
box3 + theme(legend.background = element_rect(fill="gray90"))
```

Mudando a posição da legenda

```{r}
box3 + theme(legend.position="top")
```

Posicione a legenda no gráfico, em que x, y é 0,0 (canto inferior esquerdo) a 1,1 (canto superior direito)

```{r}
box3 + theme(legend.position=c(.5, .5))
```

Defina o "ponto de ancoragem" da legenda (o canto inferior esquerdo é 0,0; o canto superior direito é 1,1)
```{r}
box3 + theme(legend.justification=c(0,0), legend.position=c(0,0))
```

Coloque o canto inferior direito da caixa de legenda no canto inferior direito do gráfico
```{r}
box3 + theme(legend.justification=c(1,0), legend.position=c(1,0))
```

### Título

```{r}
box3 + ggtitle("Variabilidade da densidade do solo\n em diferentes solos")


box3 + labs(title="Variabilidade da densidade do solo\n em diferentes solos")

```

### Facets

Outra funcionalidade muito importante do **ggplot2** é o uso de `facets`.
Você quer dividir seus dados por uma ou mais variáveis e plotar os subconjuntos de dados juntos.

```{r}
ggplot(data = fisio, aes(x = ds, y = cc, colour = as.factor(z))) +
  geom_point() +
  facet_grid(z~.)
```

Podemos colocar os graficos lado a lado também.

```{r}
ggplot(data = fisio, aes(x = ds, y = cc, colour = as.factor(z))) +
  geom_point() +
  facet_grid(.~z)
```


## Exemplos

### Regressão

**Efeito do Gesso no Peso de grãos de feijão**
Estudo sobre o efeito do gesso no peso de grãos de feijo (*Phaseolus vulgaris* L.) feito por Ragazzi (1979). O experimento foi instalado em delineamento inteiramente casualizado e foram estudados 7 n?veis de gesso, de 0 a 300, igualmente espaados em 50 kg ha-1.

Baixar dados 

```{r}
dados <- read.table("https://www.dropbox.com/s/r6jz7mrktbgnbnx/BanzattoQd7.2.1.txt?dl=1")
```

Verificar a estrutura dos dados 
```{r}
str(dados)
```

Analise de regressão 
```{r}
model <- lm(  gesso ~ peso, dados)

summary(model)
```

Extrair a equação do modelo
```{r}
eqn <- as.character(as.expression(substitute(italic(y) == a + b * italic(x) * "," ~~ italic(r)^2 ~ "=" ~ r2,list(a = format(coef(model)[1], digits=3),b = format(coef(model)[2], digits=3), r2 = format(summary(model)$r.squared, digits=3)))))
```


Criando o gráfico
```{r}
ggplot(dados,aes(x=gesso,y=peso,color=peso))  + 
  geom_point(size=2.9,shape=19, colour="grey10") + 
    theme_bw(base_size = 10) + 
        ylab(expression(paste(  "Peso (g)" )))  + 
        xlab(expression(paste(Gesso," kg ha"^{-1} )))  + 
        annotate("text", label=eqn, parse=TRUE, x=Inf, y=-Inf,
             hjust=1., vjust=-.5, size = 5)  +    
        stat_smooth(method = lm, se = T, colour="red", size=.85)
```


### Delineamento em blocos casualizados- DBC

**Efeito do Promalin sobre Furtos de Macieira**

Resultados de um experimento instalado na Fazenda Chapadão, no município de Angatuba - SP. O delineamento experimental foi o de blocos casualizados, sendo as parcelas constituídas de 4 plantas espaçadas de 6 x 7 metros, com 12 anos de idade na época da instalação do experimento.

Baixar dados 
```{r}
dados <- read.table("https://www.dropbox.com/s/9woiye3ce9twp78/BanzattoQd4.5.2.txt?dl=1")
```

Verificar Estrutura dos dados
```{r}
str(dados)
```

Transformação categorica
```{r}
dados$promalin = as.factor(dados$promalin)
dados$bloco= as.factor(dados$bloco)
```

Estatistísca descritiva
```{r}
summary(dados)
```

Ativar o pacote ggplot
```{r}
library(ggplot2)
```


Fazer o gráfico
```{r}
ggplot(dados,aes(x=promalin ,y=peso, fill=promalin)) + 
      geom_boxplot(size=0.55,shape=19, colour="black") + 
      theme(legend.position="top") 
```

Analisando os blocos 
```{r}
ggplot(dados,aes(x=promalin ,y=peso, fill=promalin)) + 
       geom_point() + 
       theme(legend.position="top") + 
       facet_wrap(~bloco,ncol=4)
```

Inserindo medias 
```{r}
ggplot(dados,aes(x=promalin ,y=peso, fill=promalin)) + 
  geom_boxplot(size=0.55,shape=19, colour="black") + 
  theme(legend.position="top") + 
  facet_wrap(~bloco,ncol=4) 
 
```

Inserindo legenda nos eixos
```{r}
ggplot(dados,aes(x=promalin,y=peso, fill=promalin)) + 
       geom_boxplot(size=0.55,shape=19, colour="black") + 
       theme(legend.position="top") + 
       xlab("Tratamentos") +  
       ylab("Peso médio dos frutos (g)") 
```

Inserindo legenda nos eixos
```{r}
ggplot(dados,aes(x=promalin ,y=peso, fill=promalin)) + 
      geom_boxplot(size=0.55,shape=19, colour="black") + 
      theme(legend.position="top") + 
      stat_summary(fun.y=mean, geom="point",shape=1,size=2) + 
      xlab("Tratamentos") +  
      ylab("Peso médio dos frutos (g)")  +
      theme(panel.grid.minor = element_line(colour = "red", linetype = "dotted")) 
```

Inserindo `tema_bw` preto e branco 

```{r}
ggplot(dados,aes(x=promalin ,y=peso, fill=promalin)) + 
      geom_boxplot(size=0.55,shape=19, colour="black") + 
      theme(legend.position="top") + 
      stat_summary(fun.y=mean, geom="point",shape=1,size=2) + 
      xlab("Tratamentos") +  
      ylab("Peso médio dos frutos (g)")  +
      theme_bw() 
```

Inserindo legenda no topo

```{r}
ggplot(dados,aes(x=promalin ,y=peso, fill=promalin)) + 
      geom_boxplot(size=0.55,shape=19, colour="black") + 
      theme(legend.position="top") + 
      stat_summary(fun.y=mean, geom="point",shape=1,size=2) + 
      xlab("Tratamentos") +  
      ylab("Peso médio dos frutos (g)")  +
      theme_bw() +
      theme(legend.position="top") 
```


Mudando escala do eixo y

```{r}
ggplot(dados,aes(x=promalin ,y=peso, fill=promalin)) + 
      geom_boxplot(size=0.55,shape=19, colour="black") + 
      theme(legend.position="top") + 
      stat_summary(fun.y=mean, geom="point",shape=1,size=2) + 
      xlab("Tratamentos") +  
      ylab("Peso médio dos frutos (g)")  +
      theme_bw() +
      theme(legend.position="top") +
      scale_y_continuous(breaks=seq(0, 180, 5)) +
      theme( axis.text.x  = element_text(angle=90, vjust=0, size=10))
```


### Dados Climáticos

Dados climáticos de Rondonópolis - MT

Baixar dados no banco de dados o arquivo [roo.xlsx](https://www.dropbox.com/s/1ajoi1c8pla3yk6/roo.csv?dl=1)
```{r}
roo <- read.csv2("https://www.dropbox.com/s/1ajoi1c8pla3yk6/roo.csv?dl=1")
View(roo)

str(roo)
```

Boxplot para tempearatura minima 
```{r}
ggplot(data = roo, aes(x = factor(mm),y = (Tmin)))+
  geom_boxplot() +
  scale_x_discrete(breaks=c("1", "2", "3", "4", "5", "6", "7", "8", "9", "10", "11","12"),
            labels=c("Jan","Fev", "Mar", "Abr", "Mai", "Jun", "Jul", "Ago", "Set", "Out", "Nov", "Dez"))
```

Grafico de distruição de temperatura minima total

```{r}
ggplot(data = roo, aes(x = (Tmin)))+
  geom_density()
```



Grafico de distribuição de temperatura minima para cada mês

```{r}
ggplot(data = roo, aes(x = (Tmin), fill=factor(mm)))+
  geom_density() 
  
```



## Referência

GROLEMUND, G. WICKHAM, H. R for Data Science  Site: http://r4ds.had.co.nz/

SITE: https://www.statmethods.net/index.html

CHANG, W. R Graphics Cookbook: Practical Recipes for Visualizing Data, Publisher: O'Reilly Media, 2002,416 p. Site: http://shop.oreilly.com/pesouct/0636920023135.do









