Este  Capitulo foi baseado no livro [**Conhecendo o R: Um visão mais que estatística**](https://www.editoraufv.com.br/produto/conhecendo-o-r-uma-visao-mais-que-estatistica/1109294), e na página do [**Prof. Paulo Justiniando Ribeiro**](http://www.leg.ufpr.br/~paulojus/)

# Testes Estatísticos

O R inclui em sua gama de utilidades, uma poderosa ferramenta da estatástica contemporânea: os testes estatísticos. Dentre esses, podemos destacar os testes de media, amplamente usados em várias áreas do conhecimento.

## Teste t de Student

O teste t é bastante usado em várias situações do cotidiano quando se deseja fazer comparações entre *uma ou mais médias*, sejam elas dependentes ou não.
Abaixo estão exemplos de vários modos de realizarmos o teste t. 

Dados referentes a temperatura média do ar em duas condições: dentro de uma casa de vegetação e no campo.
```{r}
pira_tem <- read.csv2 ("https://www.dropbox.com/s/zvp5iftcpb6bdpe/pira_tem.csv?dl=1",
  dec=".")
str(pira_tem)
```
Apresentação dos dados em forma de gráfico
```{r}
library(ggplot2)
ggplot(data= pira_tem, aes (x = hora, y = temp, colour =periodo)) +
  geom_point(size=2,shape=19) +
  geom_line() +
  facet_grid(.~local) +
  xlab("Horas") +
  ylab("Temperatura ºC") + 
             ggtitle("Variação da temperatura mediana\n nas quatro efemêrides") +
             theme(plot.title=element_text(face="bold", size=12, hjust = 0.5))  +
  theme_bw()
```

`t.test()`
Realiza o teste t-Student para uma ou duas amostras.

sintaxe:
`t.test(amostra1, amostra2, opções)`

**Parâmetros**

*amostra1:* Vetor contendo a amostra da qual se quer testar a média populacional, ou comparar a média populacional com a média populacional da amostra 2.

*amostra2:* Vetor contendo a amostra 2 para comparação da média populacional com a  média populacional da amostra 1.

**Opções**

*alternative:* string indicando a hipótese alternativa desejada.
 Valores possíveis: *"two-sided", "less" ou "greater"*.
 
*mu:* valor indicando o verdadeiro valor da média populacional para o caso de uma  amostra, ou a diferença entre as mêdias para o caso de duas amostras.

*paired:* 
   - TRUE - realiza o teste t pareado. 
   - FALSE - realiza o teste t não pareado.
   
*var.equal*:
   - TRUE - indica que a variância populacional é  igual nas duas amostras.
   - FALSE - indica que a variância populacional de cada amostra é diferente.
   
*conf.level*: coeficiente de confiança do intervalo.

### Para uma média

Vamos testar se a temperatura  horaria do solsticio de verão no campo tem média igual ou maior que **21 ºC** na cidade de Piracicaba-SP.

*H0: mu >= 21*

*IC 95 para mu*

1.0 Passo filtrar os dados pelo fator "periodo" com o nivel sol_verao (solsticio de verão).

```{r}
 #Dividir os dados - subset()
    sol_verao_amb <- subset(pira_tem, periodo == "sol_verao")
```

2.0 Passo filtrar os dados pelo fator "local" com o nivel campo.

```{r}
 sol_verao_camp <- subset(sol_verao_amb, local == "campo")
```

3.0 Verificar dados graficamente
```{r}
attach(pira_tem)
boxplot(temp)
```

4.0 Usar o teste T

```{r}
t.test(sol_verao_camp$temp,                     #amostra a ser testada
mu=21,                                          #hipótese de nulidade
alternative="greater",                         #teste unilateral pela direita
conf.level = 0.95 )                         #Intervalo de confiancia de 95%  

```

Agora basta fazer a interpretação correta da saída do R.
Para saber qual hipótese foi aceita, basta verificar o valor do *p-value* e estipular um nível de significância. Se neste exemplo o nível de significância fosse de 5% a hipótese alternativa seria aceita uma vez que o *p-value* foi menor ou igual a 0,05. Caso o *p-value* tivesse sido maior que 5% então aceitaríamos a hipótese de nulidade.
Como a hipótese alternativa foi a aceita isso implica que a  temperatura do ar no solsticio de verão possui média estatisticamente diferente do valor 21ºC a um nível de significância de 5%.

**Exercicio 1**

Vamos testar se X tem média estatiscamente igual a 35 ou maior
H0: mu =>35

```{r}
x <-c (30.5,35.3,33.2,40.8,42.3,41.5,36.3,43.2,34.6,38.5)

boxplot(x)
```

Teste t.
```{r}
t.test(x,
       mu=35,
       alternative = "greater")

```

Com foi significativo admitimos que a amostra *x* é oriunda de um população com média maior que o valor de 35, com nivel de 5% de significância.

**Exercicio 2**

Um pesquisador afirmou que a temperatura  média de solsticio de verão medido na casa de vegetação em Piracicaba-SP tem média **22,2 ºC**.
Desconfiando desse resultado um outro pesquisador com dados provinientes da mesma estação climatológicas em períodos diferentes encontrou os seguintes resultados:

*H0: mu = 22,2*

```{r}
  sol_verao_amb <- subset(pira_tem, periodo == "sol_verao")
```

```{r}
  sol_verao_est <- subset(sol_verao_amb, local == "estufa")
  boxplot(sol_verao_est$temp)
```

Essa afirmação é verdadeira?

```{r}
t.test(sol_verao_est$temp,            #amostra a ser testada
mu=22.2,                              #hipótese de nulidade
alternative="two.sided",              #teste bilateral não considera se é maior ou menor
conf.level = 0.99)                    #significância de 1%        
```

### Para duas médias independentes

Para a realização do teste t pressupoe-se que as amostras possuem variâncias iguais
alem de seguirem distribuição normal. 

Vamos a um exemplo:

Suponha dois conjuntos de dados de temperatura de media do ar de dois ambientes(casa de vegetação e campo). Verifique se as temperaturas dos dois ambientes são estatisticamente diferentes usando 5% de significância.
*H0: mu da temp da casa de vegetação = mu da temp do campo*

```{r}
boxplot(sol_verao_camp$temp, sol_verao_est$temp)

t.test(sol_verao_camp$temp, sol_verao_est$temp, #amostras a serem testadas
      alternative = "greater",                  #unilateral a direita 
      var.equal = T )                            #variância homogênea
```

Uma vez que o *p-value* foi maior que 0,05, podemos concluir que as médias de temperatura dos dois ambientes não são diferentes, estatisticamente, a 5% de significância.
Veja que o resultado desta analise mostra o valor de t (estatística do teste), os graus de liberdade (df) e o valor de p (significância). Alem disso, o resultado do teste ainda mostra as médias para cada grupo.

### Para duas médias dependentes

Neste caso vamos usar o mesmo nível de significância do exemplo das amostras independentes.
As hipóteses se mantêm. Agora basta adicionar o argumento `paired=T`, informando que as amostras são dependentes.

```{r}
t.test(sol_verao_camp$temp, sol_verao_est$temp, #amostras a serem testadas
      conf.level=0.99,                          #nível de confiança
      paired=T,                                 #indica dependência entre as amostras
      var.equal = T )                           #variância homogênea      
```

Note que a estatística do teste-t pareado não é baseada na média dos tratamentos, e sim na diferença entre os pares de tratamentos.


## Teste de variância

### Usando o teste de F

*H0: a variancias das amostras são homogeneas *

```{r}
var.test (sol_verao_camp$temp, sol_verao_est$temp)
```

As variâncias não são homogeneas.

Vamos resolver novamente o exercicio anterior, modificando o argumento `var.equal`
 
```{r}
 
 t.test(sol_verao_camp$temp, sol_verao_est$temp, #amostras a serem testadas
      conf.level=0.99,                          #nível de confiança
      paired=T,                                 #indica dependência entre as amostras
      var.equal = F )                           #variância homogênea 
```
 

## Teste para a normalidade - `shapiro.test()` 

Por vezes temos necessidade de identificar com certa confiança se uma amostra ou conjunto de dados segue a distribuição normal. Isso e possível, no R, com o uso do comando `shapiro.test()`

Verifique normalidade dos dados

```{r}
shapiro.test(sol_verao_camp$temp)
shapiro.test(sol_verao_est$temp)
```

O comando `qqnorm()`nos fornece diretamente um gráfico da distribuição de percentagens
acumuladas chamado de gráfico de probabilidade normal. Se os pontos deste gráfico seguem um padrão aproximado de uma reta, este fato evidencia que a variável aleatória em questão tem a distribuição aproximadamente normal.

```{r}
qqnorm(sol_verao_camp$temp) #obtendo o normal probability plot só para comparação
qqnorm(sol_verao_est$temp)

```

## Teste U de Mann-Whitney

*H0: mu da temp da casa de vegetação = mu da temp do campo*
```{r}
wilcox.test(sol_verao_camp$temp,sol_verao_est$temp,
  alternative = "two.side")
```


## Covariância e Correlação

A covariância e a correlação entre dois conjuntos de dados quaisquer podem ser obtidos pelos comandos `cov(x,y)` e `cor(x,y)`, respectivamente. 
São medidads utilizadas no estudo do comportamento conjunto de duas variáveis quantitativas distintas. Elas informam a variação conjunta (covarincia) ou grau de associaçãp (correlação) entre duas variaveis aleatorias X e Y.

A correlação  de **Pearson** é uma medida paramétrica de associação linear entre duas variaveis.

A correlação de ordem de **Sperman** é uma medidad não paramétrica de associação entre duas variáveis

A correlação de ordem de **Kendall** é outra medida não paramétrica da associação, baseada na concordância ou discordância dos pares x-y

```{r}
help ("cor.test")
```

Plote os valores
```{r}
plot(sol_verao_camp$temp,sol_verao_est$temp, las=2)

```

Teste de correlação de Pearson
```{r}
cor(sol_verao_camp$temp,sol_verao_est$temp, 
    method = "pearson"
    )
```

Teste de correlação de Pearson (the default)
```{r}
cor(sol_verao_camp$temp,sol_verao_est$temp)
```

Teste de correlação de Pearson trocando o X e Y
```{r}
cor(sol_verao_est$temp, sol_verao_camp$temp)
```

Teste de correlação de Spearman 
```{r}
cor(sol_verao_camp$temp,sol_verao_est$temp, 
    method = "spearman")
```

Teste de correlação de Kendall
```{r}
cor(sol_verao_camp$temp,sol_verao_est$temp, 
    method = "kendall")
```

Teste de correlação de Pearson
```{r}
cor.test (sol_verao_camp$temp,sol_verao_est$temp, 
    method = "pearson"
    )
```


```{r}
cor.test (sol_verao_camp$temp,sol_verao_est$temp, 
    method = "spearman"
    )
```

```{r}
cor.test (sol_verao_camp$temp,sol_verao_est$temp, 
    method = "spearman", exact = F
    )
```


```{r}
cov (sol_verao_camp$temp,sol_verao_est$temp)
```

## Outros testes

Utilizaremos o banco de dados [dadosfisio](https://www.dropbox.com/s/zg7fyg1iewtji49/dadosfisio.csv?dl=0) 

```{r}
fisio <- read.csv2("https://www.dropbox.com/s/zg7fyg1iewtji49/dadosfisio.csv?dl=1")
attach(fisio)
```


```{r}
pairs(fisio[,4:10])
```

Teste de Spearman
```{r}
cor(fisio[,3:8],method = "spearman")
```

### hydroGOF

Carregando a biblioteca hydroGOF, que contém dados e funções usadas nesta análise.

```{r}
library(hydroGOF)


```

Cálculo das medidas numéricas de qualidade do ajuste para o “melhor” caso (inatingível)
```{r}
gof(sim = fisio$ds, obs= fisio$cc)
```
