## Delineamento em bloco casualizado 

O delineamento em blocos casualizados (DBC) tem três princípios basicos de experimentação:

   - repetição

   - casualização

   - controle local

É o deliamento mais utilizado de todos delineamento. Ele é utilizado quando há heterogeneidade nas condições experimentais. Nesse caso divide-se o material experimental, ou amostra, em bloco homogêneos de forma a contemplar as diferenças entre grupos. A ANOVA associada a este modelo de experimento é também conhecida como *Two Way ANOVA*.

### Análise de experimento DBC  

Resultados de um experimento instalado na Fazenda Chapadão, no município de Angatuba - SP. O delineamento experimental foi o de blocos casualizados, sendo as parcelas constituídas de 4 plantas espa?adas de 6 x 7 metros, com 12 anos de idade na época da instalação do experimento.

Importando dados
```{r}
dados <- read.table("https://www.dropbox.com/s/9woiye3ce9twp78/BanzattoQd4.5.2.txt?dl=1") 
```


conferir se temos fatores para fazer a análise de variância
```{r}
str(dados)
```

Lembramos que o *peso* deve ter conteudo numerico e o *promalin* e *bloco* deve ser fator.

```{r}
dados$promalin<-as.factor(dados$promalin)
dados$bloco<-as.numeric(dados$bloco)
```

Verificação gráfica**
```{r}
require(lattice)
xyplot(peso ~ promalin, 
        groups = bloco, 
        data= dados)
```

O efeito do bloco é aditivo?

Ligar as observações com o mesmo bloco com  a função `type ="o"`
```{r}
xyplot(peso ~ reorder(promalin, peso), 
        groups = bloco, 
        data= dados,
        type = "o")
```

Reordenar os tratamentos
```{r}
require(plyr)
dados$promalin <- with(dados, reorder(promalin, peso))
dados <- arrange(dados, promalin, bloco)
```

Graficos reordenados da menor média a maior média por tratamento
```{r}
xyplot(peso ~ reorder(promalin, peso), 
        groups = bloco, 
        data= dados,
        type = "o")
```

#### Análise de variância

Fazendo a análise de variância

```{r}
m0 <- lm (dados$peso ~ dados$bloco + dados$promalin, data = dados)
```

```{r}
anova(m0)
```

Extraindo o coeficiente de variação
```{r}
require(agricolae)
cv.model(m0)
```

Análise gráfica dos resíduos
```{r}
par(mfrow= c(2,2))
plot(m0)
```

Analisando a Figura acima sugere que o principal problema deste conjunto de dados pode ser a não normalidade. 

##### Teste das pressuposições da análise de variância

####### Teste de Bartllet para homocedasticidade
```{r}

bartlett.test(m0$res, dados$promalin)
```

Como observamos uma não significancia estatística neste resultado *(p-value = 0.7819)*, devemos aceitar a hipótese nula de que as variâncias sejam as mesma em todos os níveis do fator.

####### Teste de Shapiro-Wilk para Normalidade

```{r}

shapiro.test(m0$res)
```

Como observamos uma significancia estatística neste resultado *(p-value = 0.006472)*, devemos rejeitar a hipótese nula de que os residuoes tedem a distruibuição normal.

#### Transformação de dados

Tranformação de dados é uma das possíveis formas de contarnar o problema de dados que não obedecem os pressupostos da análise de variância. Vamos ver como isto poder ser feito com o programa R.

##### Transformação de dados com o BOX-COX

Para tentar contornar o problema vamos usar a transformação Box-Cox, que consiste em transformar os dados de acordo com uma expressão.

A função `boxcox()` do pacote MASS calcula a verossimilhança perfilhada do parâmetro lambda. Devemos escolher o valor que maximiza esta função. Nos comandos a seguir começamos carregando o pacote MASS e depois obtemos o gráfico da verossimilhança perfilhada. Como estamos interessados no máximo fazermos um novo gráfico com um zoom na região de interesse.

```{r}
require(MASS) 
  boxcox(m0)
  boxcox(m0, lam = seq(-8, 8, 1/10))
```

Localizando o ponto máximo.
```{r include=FALSE}
  boxcox(m0, lam = seq(-8, 8, 1/10))
  abline(v=-2)
  locator()
```

##### Análise de variância - Ajuste com a variável transformada.

```{r}
m1 <- aov (log(dados$peso) ~ dados$promalin, data = dados)
```

Anáise gráfica dos resíduos
```{r}
par(mfrow = c(2,2))
plot(m1)
```

Os pressupostos foram atendindos ?

Teste de Shapiro-Wilk para Normalidade
```{r}
shapiro.test(m1$res)
```

Teste de Bartllet para homocedasticidade
```{r}

bartlett.test(m1$res, dados$promalin)
```

```{r}
anova(m1)
```


### Pacote para analise de experimentos 

```{r}
library(ExpDes.pt)
```

Conhecer o pacote ExpDes.pt
```{r}
ls("package:ExpDes.pt")
```

Utilizando o exemplo anterior.
```{r}
x <- dbc(trat = dados$promalin,
          bloco = dados$bloco,
          resp = log(dados$peso),
          quali = T,
          mcomp = "tukey")
```

Carregar pacotes
```{r}
library(ggplot2)
library(dplyr)
```

Calculo do erro
```{r}
erro = summarise(group_by(dados, promalin), 
       avg = mean(peso), sd = sd(peso))

```

Gerando gráfico
```{r}
ggplot(erro, aes(promalin, avg, fill=promalin))+
  geom_bar(stat="identity")+
  geom_errorbar(aes(ymin=avg-sd, ymax =avg+sd), with=0.1, col="black") +
    xlab("Tratamentos") + 
    ylab("Peso médio dos frutos (g)") + 
  theme_bw() + 
  theme(legend.position="top") +
      annotate("text", label="ab", x=1, y=100, size = 5)  +
      annotate("text", label="b", x=2, y=100, size = 5) +
      annotate("text", label="b", x=3, y=100, size = 5)  +
      annotate("text", label="b", x=4, y=100, size = 5)  +
      annotate("text", label="a", x=5, y=100, size = 5)  +
  theme(legend.position="none") +
  labs(caption = "Médias seguidas de mesma letra indicam diferença nula à 5%")
  
```

### Teste não parametrico

As funções para comparações multiplas não-paramétricas incluídas no pacote agricolae são: **kruskal**, **waerden.test**, **friedman**, **durbin.test** e **Conover (1999)**.
Os testes não-paramétricos post hoc (kruskal, friedman, durbin e waerden) estão usando o critério a diferença menos significativa de Fisher (LSD).

Carregar pacote
```{r}
library(agricolae)
```

A função `kruskal` é usada para N amostras (N> 2), populações ou dados provenientes de um experimento aleatório (populações = tratamentos).

```{r}
woutKruskal<-with(dados,kruskal(promalin, y = peso
  ,p.adj="bon",group=T, console=T))
print(woutKruskal$group)
```

Gráficos
```{r}
par(mfrow=c(2,2),mar=c(3,3,1,1),cex=0.8)
bar.group(woutKruskal$group,ylim=c(0,100), xlab ="promalin")
bar.group(woutKruskal$group,xlim=c(0,100),horiz = TRUE)
plot(woutKruskal)
plot(woutKruskal,variation="IQR",horiz = TRUE)

```


A função `friedman` é usada para análise de tratamentos do estudo randomizado
de bloco completo, onde a resposta não pode ser tratada através da análise de variância.

```{r}
woutfriedman <- out<-with(dados,friedman(bloco,promalin, peso,alpha=0.05, group=T,
  console=TRUE))
```

Grafico
```{r}
par(mfrow=c(2,2),mar=c(3,3,1,1),cex=0.8)
bar.group(woutfriedman$group,ylim=c(0,100), xlab ="promalin")
bar.group(woutfriedman$group,xlim=c(0,100),horiz = TRUE)
plot(woutfriedman)
plot(woutfriedman,variation="IQR",horiz = TRUE)
```


### Exercicio  1

Obtenha: Analise exploratoria, Analise de variancia, teste de comparação multipla, e recomendações.

Comparação de métodos de Semeadura do Mamoeiro

Estudo realizado em Jaboticabal - SP por Ruiz (1977) que comparou métodos de semeadura no mamoeiro. O experimento foi instalado em delineamento de blocos casualizados, com 4 repetições, avaliando 3 métodos de semeadura. Foram avaliadas duas unidades experimentais por método em cada bloco.

Importando dados
```{r}
dados <- read.table("https://www.dropbox.com/s/40m95attfw2fdh2/BanzattoQd4.7.1.txt?dl=1") 
```

Conferir se temos fatores para fazer a análise de variância
```{r}
str(dados)
```

Gráficos
```{r}
addmargins(with(dados,
  tapply(X = altura,
    INDEX = list(semead, bloco),
    FUN = sum)))
```

```{r}
xyplot(altura ~ semead, data = dados,
  groups = bloco, type = c("p", "a"),
  xlab = "Método de semeadura de mamoeiro",
  ylab = "Altura média de planta de mamoeiro aos 147 DAS (cm)",
  auto.key = list(title = "Bloco", cex.title = 1, columns = 2))
```

Análise de Variância
```{r}
m0 <- aov(altura~bloco+semead, data=dados)
class(m0)
anova(m0)
summary(m0)
```

Checagem gráfica
```{r}
par(mfrow=c(2,2))
plot(m0)
layout(1)
```
 
Teste das pressuposições de normalidade de homocedasticidade
```{r}
shapiro.test(residuals(m0))
bartlett.test(residuals(m0)~dados$semead)
```

Teste de médias 

**Teste de Tukey**

```{r}
require(agricolae)
```

```{r}
tu <- with(dados, HSD.test(altura, semead,
DFerror=df.residual(m0),
MSerror=deviance(m0)/df.residual(m0)))
```

```{r}
plot(tu)
```

```{r}
print(tu)
```

```{r}
require(dplyr)
require(ggplot2)
  erro = summarise(group_by(dados, semead), 
    avg = mean(altura), sd = sd(altura))

  
  ggplot(erro, aes(semead, avg, fill=semead))+
    geom_bar(stat="identity")+
    geom_errorbar(aes(ymin=avg-sd, ymax =avg+sd), with=0.1, col="black") +
    xlab("Tratamentos") + 
    ylab("Altura média de planta de mamoeiro aos 147 DAS (cm)") + 
    theme_bw() + 
    theme(legend.position="top") +
    annotate("text", label=tu$groups$groups[1], x=1, y=20, size = 5)  +
    annotate("text", label=tu$groups$groups[2], x=2, y=20, size = 5)  +
    annotate("text", label=tu$groups$groups[3], x=3, y=20, size = 5)  +
    
    theme(legend.position="none") +
    labs(caption = "Médias seguidas de mesma letra indicam diferença nula à 5%")
```

**Teste de Scott-Knott**

```{r}
  library(ScottKnott)
  sk <- SK(x=dados, y=dados$altura, model="altura~bloco+semead", which="semead")
  summary(sk)
```

```{r}
print(sk)
```

### Referência

MELO, M. P.; PETERNELI, L. A. Conhecendo o R: Um visão mais que estatística. Viçosa, MG: UFV, 2013. 222p. Cap. 1.

BANZATTO, D. A; KRONKA, S. N. Experimentação agrícola. Jaboticabal, SP: FUNEP, 2006, 237p.

ZEVIANI, W. M. Estatística Básica e Experimentação no R. 45p.

Site: http://www.leg.ufpr.br/~paulojus/
