## Quadrado Latino

Esse material foi baseado nas aulas do [Prof. Walmes Zeviani](https://www.youtube.com/user/walmes).

### Banco de dados

Iremos instalar o pacote com banco de dados.

O [labestData](https://gitlab.c3sl.ufpr.br/pet-estatistica/labestData#descrio) é um pacote para o software R de computação estatística que possui centenas de conjuntos de dados para o ensino e aprendizado de estatística. O pacote é desenvolvido pelo PET Estatística UFPR e conta com a participação de professores e colaboradores. O nome
labest vem de LABoratório de ESTatística, que é o ambiente onde acontecem as aulas práticas do Curso de Estatística na UFPR.
```{r}
library(devtools)
```

Instalação do repositório de desenvolvimento no GitLab:
```{r eval=FALSE, include=T}
install_git(url = "https://gitlab.c3sl.ufpr.br/pet-estatistica/labestData.git",
            branch = "master", build_vignettes = TRUE)
```

Do repositório de divulgação no GitHub: 
```{r eval=FALSE, include=T}
install_github(repo = "labestData",
               username = "pet-estatistica",
               ref = "master", build_vignettes = TRUE)
```

Instalação por Arquivos Compactados:
```{r eval=FALSE, include=T}

install.packages("http://leg.ufpr.br/~walmes/pacotes/labestData_0.1.17.458.zip",
  repos = NULL)
```

Lendo arquivos de dados:
```{r eval=T, include=F}
require(labestData)
```

Escolhendo os dados:
```{r eval=FALSE, include=T}
labestDataView()
```

###Escolher o banco de dados
```{r}
PimentelEg6.2
```


```{r}
help("PimentelEg6.2")
```

Experimento de competição de variedades de cana-de-açúcar no qual foram usadas cinco variedades dispostas em um delineamento quadrado latino 5 times 5. Converte para nome de objeto mais simples:
```{r}
pim <- PimentelEg6.2 
help(pim)
```

Verificar estrutura dos dados
```{r}
str(pim)
```

Vendo o quadrado no plano:
```{r}
require(reshape)
```


Pacote gráfico:
```{r}
require(latticeExtra)
```

Gerar gráfico:
```{r}
levelplot(prod~linha+coluna, data=pim, aspect="iso") + 
  layer(with(pim, panel.text(x=linha, y=coluna, label=paste(varied, prod))))
```

ANOVA:
```{r}
m0 = lm (prod ~linha + coluna + varied, data = pim)
```

Pressuposto seja atendidos?
```{r}
par(mfrow = c(2,2)) 
plot(m0)
```

Teste de Bartllet para homocedasticidade:
```{r}
bartlett.test(m0$residuals ~ pim$varied)
```

Teste de Shapiro-Wilk para Normalidade:
```{r}
shapiro.test(m0$res)
```

Quadro de análise de variância:
```{r}
anova(m0)
summary(m0)
```

Teste de média de comparações múltiplas:
```{r}
library(doBy) # obter as médias ajustadas 
library(multcomp)
p0 = LSmeans(m0, effect = "varied", level = 0.95)
```

Verificar estrutura:
```{r}
str(p0)
p0

```


```{r}
library(devtools) 
install_github("walmes/wzRfun", ref = "master") 
require(wzRfun)
```

Comparações múltiplas, contrastes de Tukey. Método de correção de p-valor: single-step
```{r}
tu <- summary(glht(m0, linfct=mcp(varied="Tukey"))) 
tu
```

Resumo compacto com letras:
```{r}
cld(tu)
#cld(tu, decreasing=T)
```

Médias com intervalo de confiança:
```{r}
ci <- confint(glht(m0, linfct= p0$L)) 
str(ci)
```

Juntar com os nomes dos tratramentos com os intervalos:
```{r}
ci <- cbind(p0$grid, ci$confint)
```

Colocar as letras. onde estão as letras?
```{r}
str(cld(tu))
ci$cld <- cld(tu)$mcletters$Letters 
ci$cld
str(ci)
ci$varied <- factor(ci$varied)
```

Representação gráfica dos resultados:
```{r}
require(latticeExtra) 
segplot(varied~lwr+upr, 
        centers=Estimate, 
        data=ci, 
        draw=F, #desenhar segmentos 
        xlab = expression("Tratamento"), 
        ylab = "Número de perfilhos", 
        sub = list("Médias seguidas de mesma letra indicam diferença nula à 5%.", 
                   font=1, cex=0.8)) + 
layer(panel.text( x = centers, 
                 y = z, 
                 labels = sprintf("%0.2f %s", centers, ci$cld), 
                 pos = 3))
```

### Exercicios
```{r}
require(labestData)

ZimmermannTb5.15
help(ZimmermannTb5.15) 
str(ZimmermannTb5.15)
```
Atribuir um nome menor ao conjunto de dados:
```{r}
dados <- ZimmermannTb5.15

```

Gráfico do layout:
```{r}
require(latticeExtra) 

levelplot(perf~linha+coluna, 
          data=dados, aspect="iso")+ 
          layer(with(dados, 
          panel.text(x=linha, y=coluna, 
          label=paste(trat, perf))))
```

```{r}
require(latticeExtra)
```

Gráfico do layout:
```{r}
levelplot(perf~linha+coluna, 
          data=dados, aspect="iso")+ 
          layer(with(dados, 
          panel.text(x=linha, y=coluna, 
          label=paste(trat, perf))))
```

ANOVA:
```{r}
m0 = lm (perf~linha + coluna + trat, data = dados)
```

Foram atendidos?
```{r}
par(mfrow = c(2,2)) 
plot(m0)
```

Teste de Bartllet para homocedasticidade:
```{r}
bartlett.test(m0$res, dados$trat)
```

Teste de Shapiro-Wilk para Normalidade:
```{r}
shapiro.test(m0$res)
```

Quadro de análise de variância:
```{r}
anova(m0)
summary(m0)
```

Comparações múltiplas:
```{r}
library(doBy) 
library(multcomp) 

p0 = LSmeans(m0, effect = "trat", level = 0.95) 

str(p0)
```

Criando a tabela com as estimativas:
```{r}
library(devtools) 
#install_github("walmes/wzRfun", ref = "master") 
require(wzRfun)
```

Comparações múltiplas, contrastes de Tukey. Método de correção de p-valor: single-step.
```{r}
tu <- summary(glht(m0, linfct=mcp(trat="Tukey"))) 
tu
```

Resumo compacto com letras:
```{r}
cld(tu)
#cld(tu, decreasing=T)
```

Médias com intervalo de confiança:
```{r}
ci <- confint(glht(m0, linfct= p0$L)) 
ci
```

Juntar com os nomes dos tratramentos com os intervalos:
```{r}
ci <- cbind(p0$grid, ci$confint) 

ci$cld <- cld(tu)$mcletters$Letters 

str(cld(tu))

```

Representação gráfica dos resultados:
```{r}
require(latticeExtra) 

segplot(trat~lwr+upr, 
        centers=Estimate, 
        data=ci, 
        draw=F,
        xlab = expression(" "), ylab = " ", 
        sub = list("Médias seguidas de mesma letra indicam diferença nula à 5%.",
        font=1, cex=0.8)) + 
        layer(panel.text( x = centers, 
        y = z, 
        labels = sprintf("%0.2f %s", centers, ci$cld), 
        pos = 3))
```

### Exercicio para entregar
DiasEg9.4
help(“DiasEg9.4”)

BarbinPg104
help(“BarbinPg104”)

ZimmermannTb12.27
help(ZimmermannTb12.27)

ZimmermannTb12.26
help(ZimmermannTb12.26)

StorckEg2.3.5
help(StorckEg2.3.5)

ZimmermannTb16.10 
help(ZimmermannTb16.10)
