## Regressão Linear simples

Iremos utilizar o pacote tidyverse:
```{r}
library(tidyverse)
```

Regressão linear é  uma equação para estimar a condicional (valor esperado) de 
uma variável y, dados os valores de algumas outras variáveis x.

y= a+bx

Vamos utilizar o exemplo do banco de dados do R:
```{r}
View(Orange)
```

```{r}
qplot(x=age,y=circumference,data=Orange)
```

```{r}
cor.test(Orange$age,Orange$circumference)
```

```{r}
rl<- lm(circumference ~ age , data = Orange)
```

Zerando o intercepto 
```{r}
rl0<- lm(circumference ~ 0+ age , data = Orange)
```

```{r}
plot(rl) #plots diagnósticos
```

```{r}
shapiro.test (residuals(rl))

bartlett.test(rl$res, Orange$Tree, Orange$age)
```

Resultado da Regressãolinear:
```{r}
summary(rl)
```

Rejeição da hipótese nula (variáveis não são relacionadas)
*valor p <0.005*
R-square explica o quanto o modelo explica da variação

Gráfico:
```{r}
ggplot(Orange,aes(x=age,y=circumference))+ geom_point(colour="steelblue",size=4)+
  geom_smooth(method="lm",colour="black")+labs(title="Regressão linear de Orange")+
  theme_minimal()  
```


Gerar gráficos com o pacote ggpmisc:
```{r}
library(ggpmisc)
```

Gráfico:
```{r}
formula <- y ~ poly(x, 2, raw = TRUE)
ggplot(Orange, aes(x=age, y=circumference)) +
  geom_point() +
  geom_smooth(method = "lm", formula = formula) +
  stat_poly_eq(aes(label =  paste(..eq.label.., ..adj.rr.label.., sep = "~~~~")),
    formula = formula, parse = TRUE)

```


Outras funções interessantes:
```{r}
coefficients(rl) # coeficientes do modelo
confint(rl, level=0.95) # intervalo de confiança
fitted(rl) # valores previstos
residuals(rl) # residuais
anova(rl) # tabela ANOVA
```


Qualquer modelo de regressão polinomial pode ser obtido com um comando
simples: o `lm()` que vem do inglês "linear models".

Veja o exemplo abaixo:
```{r}
fert<-c(10,20,30,40,50,60,70,80,90,100)
prod<-c(42,61,81,94,98,96,83,79,59,43)
plot(fert,prod)
dados = data.frame(fert,prod)
```

Observe a necessidade do argumento `I()` para interações como x^2:
```{r}
reg <- lm ( #ajusta uma Regressão
        prod ~ fert + I (fert^2)) #modelo de Regressão quadrática
reg
```

Para "desenhar" a curva ajustada:
```{r}
#curve(15.51667+2.95720*x-0.02716*x*x,0,100,add=T,col=2)
```

Várias outras análises podem ser feitas como anteriormente na regressão linear. Veja uma delas:
```{r}
 anova(reg)
```

```{r}
 formula <- y ~ poly(x, 2, raw = TRUE)
 ggplot(dados, aes(x=fert, y=prod)) +
   geom_point() +
   geom_smooth(method = "lm", formula = formula) +
   stat_poly_eq(aes(label =  paste(..eq.label.., ..adj.rr.label.., 
     sep = "~~italic(\"with\")~~")),
     formula = formula, parse = TRUE)
```


## Regressão Linear Multipla

Os modelos múltiplos  são aqueles em que duas ou mais variáveis independentes influenciam na variação da variável dependente. Eles podem ser de grau 1,2 ou maior. O exemplo a seguir aborda uma regressão polinomial multipla  de 2º grau, com duas variáveis independentes.

 y= a+ bx + b1x1 + b2x2 + b3x3...

Exemplo:
```{r}
library(car)
```

```{r}
data(iris)
head(iris)
```

VIF - variation inflation factor / fator de inflação da variância:
```{r}
fit1<-lm(Sepal.Length ~ Sepal.Width + Petal.Length, data=iris)
```

```{r}
vif(fit1)# ok, valores <5
summary(fit1)

```

```{r}
fit2 <- lm (Sepal.Length ~ Sepal.Width + Petal.Length + Petal.Width, data=iris)
vif(fit2) #problemático, valores>10
summary(fit2)
```

```{r}
fit3<-lm(Sepal.Length ~ Sepal.Width * Petal.Length, data=iris)
vif(fit3)# muito problemático, valores muito altos
summary(fit3)
```

Outras funções interessantes:
```{r}
coefficients(fit1) # coeficientes
confint(fit1, level=0.95) # Intervalos de confiança
fitted(fit1) # valores previstos
residuals(fit1) # residuais
anova(fit1) # tabela anova

vcov(fit1) # matriz de covariancia 
```


### Referência

MELO, M. P.; PETERNELI, L. A. Conhecendo o R: Um visão mais que estatística. Viçosa, MG: UFV, 2013. 222p. Cap. 1.

ZEVIANI, W. M. Estatástica Básica e Experimentação no R. 45p.

http://www.leg.ufpr.br/~paulojus/

https://docs.r4photobiology.info/ggpmisc/articles/user-guide-1.html



 


