## Regressão não linear

Para o ajuste de regressões não-lineares com o R, aconselhamos o uso da função `nls()` (modelo, dados e valores iniciais estimados dos parâmetros)

Exemplo:

Num projeto de construção de uma barragem é de grande interesse equacionar a relação entre a cota do nível d’água e o volume armazenado quando esta cota é atingida. Essa relação é obtida a partir de um diagrama cota-volume estimado através do levantamento topográfico da região onde será construída a barragem e suas respectivas curvas de nível. Suponha os dados a seguir, com a cota dada em metros e o volume em quilômetros cúbicos:
```{r}
cota<-c(1,2,3,4,5,6,7,8,9,10) 
volume<-c(7,10,14,20,31,40,58,84,113,165) 
dados<-data.frame(cota,volume) 
plot(dados)
```

```{r}
funcao <- volume~a*exp(b*cota) 
exponencial <- nls(funcao, #modelo que se deseja ajustar($) 
    dados, #data.frame com o conjunto de dados
    start=c(a=1,b=1)) #valores iniciais dos parâmetros($$)   
    summary(exponencial)
```

Desenhando a curva ajustada:
```{r}
plot(dados) 
curve(5.1163887*exp(0.34672*x), 1, #limite inferior eixo das abscissas
      10, #limite superior
      add=T, #acrescentar no gráfico anterior 
      col=2) #cor da curva (2 = vermelha)
```

### Curva de retenção de água no solo

O objetivo é determinar da curva de retenção de água no solo estimada segundo modelo de van Genutchen para cada uma das amostras.

Fonte: http://www.leg.ufpr.br/~paulojus/embrapa/

```{r}
cra <- read.table("http://www.leg.ufpr.br/~paulojus/dados/cra.csv", head = T, sep = ",") 
head(cra)
```

```{r}
cra <- transform(cra, am = as.factor(am)) 
summary(cra)
```

Isolar a amostra 30:
```{r}
cra30 <- subset(cra, am == "41")
cra30
```

Figura com o eixo horizontal com logarítmo (base 10), dados de umidade versus pressão aplicada na amostra:
```{r}
with(cra30, plot(u ~ log10(pot), xlab = expression(log[10](Psi[m])), ylab = expression(theta), ylim = c(0, 0.7)))
```

Figura dos dados de umidade versus pressão aplicada na amostra:
```{r}
with(cra30, plot(u ~ pot, xlab = expression(Psi[m]), 
                 ylab = expression(theta),
                 ylim = c(0,0.7))) 
        curve(0.05 + (0.35 - 0.05)/((1 + (0.1 * x)^1.3)^(1 - 1/1.3)), from = 0, 
  to = 27000, add = T, lty = 2)
```

Definidos os valores iniciais prossegue-se com o ajuste do modelo conforme os comandos a seguir:
```{r}
fit30 = nls(u ~ ur + (us - ur)/((1 + (alpha * pot)^n)^(1 - 1/n)), data = cra30, start = list(us = 0.35, ur = 0.05, alpha = 0.1, n = 1.3))

summary(fit30)
```
