# Dados climáticos

## Precipitação pluvial

Tutorial do HydroTSM - http://goo.gl/9u1PO

Instalação:
```{r eval=FALSE, include=T}
install.packages("hydroTSM")
```

Carregar o pacote:
```{r}
library(hydroTSM)
```

Carregando dados diários de Precipitação da estação de Rondonópolis-MT, com dados de 1 de janeiro de 1980 a 31 de dezembro de 2013:
```{r}
roo<-read.zoo("https://www.dropbox.com/s/j1v3euj51dztv3r/1980-2013_pp.csv?dl=1",sep=";", dec=".", head=T)
```

Selecionar somente 5 anos da série:
```{r}
x <- window(roo, start=as.Date("2009-01-01"))
```

Valores de Precipitação mensal:
```{r}
( m <- daily2monthly(x, FUN=sum) )
```

Datas dos valores diários de "x":
```{r}
dates <- time(x)
```

Quantidade de anos em 'x' (necessário para cálculos):
```{r}
( nyears <- yip(from=start(x), to=end(x), out.type="nmbr" ) )
```

Análise exploratório do dados

Resumo estatástico:
```{r}
smry(x)
```

Usando a função  `hydroplot`, que (por padrão) representa 9 gráficos diferentes: gráficos de 3 ts, 3 gráficos de caixa e 3 histogramas com um resumo "x". Para este exemplo, somente plotagens diárias e mensais são produzidas e apenas os dados iniciados em 1 de janeiro de 2009 são plotados:
```{r}
hydroplot(x, var.type="Precipitation", main="em Rondonopolis",
          pfreq = "dma", from="2009-01-01")
```

Quantidade de dias com informação (não NA) por ano:
```{r}
dwi(x)
```

Quantidade de dias com informação (não NA) por mês por ano:
```{r}
dwi(x, out.unit="mpy")
```

Plotar os valores mensais de precipitação para cada ano, para identificar meses secos/umidos:
```{r}
# Daily zoo to monthly zoo
m <- daily2monthly(x, FUN=sum, na.rm=TRUE)

# Creating a matrix with monthly values per year in each column
M <- matrix(m, ncol=12, byrow=TRUE)
colnames(M) <- month.abb
rownames(M) <- unique(format(time(m), "%Y"))

```

```{r}
# Plotting the monthly precipitation values
require(lattice)
## Loading required package: lattice
print(matrixplot(M, ColorRamp="Precipitation",
main="Precipitação mensal de Rondonópolis-MT (mm/mês)"))
```

### Análise anual dos dados

Valores anuais de precipitação:
```{r}
daily2annual(x, FUN=sum, na.rm=TRUE)
```

Precipitação média anual:
```{r}
mean( daily2annual(x, FUN=sum, na.rm=TRUE) )
```

Outra forma (mais útil para 'streamflows', onde FUN = *mean*): A função anual aplica FUN duas vezes sobre x: 

   - (i) primeiramente, sobre todos os elementos de x pertencentes ao mesmo ano, para obter os correspondentes valores anuais, e 
   - (ii) em segundo lugar, acima de todos os valores anuais de x obtidos anteriormente, a fim de obter um único valor anual.

```{r}
annualfunction(x, FUN=sum, na.rm=TRUE) / nyears
```

### Análise mensal dos dados - BOXPLOT

Mediana dos valores mensais na estação de Rondonópolis-MT:
```{r}
monthlyfunction(m, FUN=median, na.rm=TRUE)
```

Vetor com as abreviaturas de três letras para os nomes dos meses:
```{r}
cmonth <- format(time(m), "%b")
```

Criando fatores mensais ordenados:
```{r}
months <- factor(cmonth, levels=unique(cmonth), ordered=TRUE)
```

Boxplot dos valores mensais:
```{r}
boxplot( coredata(m) ~ months, 
         col="lightblue", 
         main="Precipitação mensal de Rondonpolis,MT",
        ylab="Precipitação (mm)", xlab="Mensal")

```

### Análise sazonal

Valores sazonais médios de precipitação:
```{r}
seasonalfunction(x, FUN=sum, na.rm=TRUE) / nyears
```

Extraindo os valores sazonais para cada ano

Dezembro, Janeiro e Fevereiro:
```{r}
( DJF <- dm2seasonal(x, season="DJF", FUN=sum) )
```

Março, Abril e Maio:
```{r}
( MAM <- dm2seasonal(m, season="MAM", FUN=sum) )
```

Junho, Julho e Agosto:
```{r}
( JJA <- dm2seasonal(m, season="JJA", FUN=sum) )
```

Setembro, Outubro e Novembro:
```{r}
( SON <- dm2seasonal(m, season="SON", FUN=sum) )
```

Plotar a evolução temporal dos valores da precipitação sazonal:
```{r eval=FALSE, include=T}
X11()
hydroplot(x, pfreq="seasonal", FUN=sum, stype="default")
```

### Alguns índices extremos

Etapas comuns para a análise desta série:

Carregando dados diários de precipitação da estação Rondonópolis-MT, com dados de 01/Jan/1980 a 31/Dez/2013:
```{r}
data(roo)
```

Selecionar a data inicial:
```{r}
x <- window(roo, start=as.Date("1980-01-01"))
```

Plotar a série temporal selecionada:
```{r}
hydroplot(x, ptype="ts", pfreq="o", var.unit="mm")
```


Contagem e plotagem do número de dias no período em que a precipitação foi maior que 80 mm:
```{r}
( R10mm <- length( x[x>80] ) )
```

### Precipitaçao total chuva

Calculando a Precipitação total (acumulada) de 5 dias:
```{r}
x.5max <- rollapply(data=x, width=5, FUN=sum, fill=NA, partial= TRUE,
align="center")

hydroplot(x.5max, ptype="ts+boxplot", pfreq="o", var.unit="mm")

```

Valor anual máximo de precipitação total em 5 dias:
```{r}
(x.5max.annual <- daily2annual(x.5max, FUN=max, na.rm=TRUE))
```

   - *Nota 1:* para este cálculo, é utilizada uma janela móvel centrada no dia atual. Se o usuário quiser precipitação total de 5 dias acumulada nos 4 dias anteriores ao dia atual + a precipitação no corrente dia, o usuário tem que modificar a janela móvel.

   - *Nota 2:* Para os dois primeiros e os últimos dois valores, a largura da janela é adaptada para ignorar valores a série temporal


## Evapotranspiração

A evapotranspiração é a forma pela qual a água da superfície terrestre passa para a atmosfera no estado de vapor, tendo papel importante no Ciclo Hidrológico. Esse processo envolve a evaporação da água de superfícies de água livre (rios, lagos, represas, oceano, etc), dos solos e da vegetação úmida (que foi interceptada durante uma chuva) e a transpiração dos vegetais

Apagar objetos antigos:
```{r}
 rm(list = ls())
```

Baixar dados

[a.txt] (https://www.dropbox.com/s/qixbu9tqnnfsuyt/a.txt?dl=0)
```{r}
 a = read.table("https://www.dropbox.com/s/qixbu9tqnnfsuyt/a.txt?dl=1", sep=";", head=T)
  
head(a)
```

Transformar em Data e Dia Juliano:
```{r}
a$Data = as.Date(a$Data)
```

  
Dia Juliano: calendário de dias corridos, trata-se de uma sequência de números inteiros uma para cada dia.  
```{r}
 a$DiaJuliano = as.numeric(format(a$Data, trim = T, '%j'))
```

Verificar
```{r}
head(a)
```

  
**Constantes utilizadas no calculo da ET.**

Altura acima do nível do mar (m):
```{r}
altitude = 259.38 
```

Pressão atmosférica local, calculada com base na altitude (kPa):
```{r}
Patm = 101.3*((293-0.0065*altitude)/293)**5.26 
```

Coeficiente psicrométrico (kPa/ºC):
```{r}
gama = 0.665*(10**-3)*Patm 
```

Latitude:
```{r}
lat = -7.53  
```

Transformar em radianos:
```{r}
corr = pi/180 
```

Declinação solar (rad):
```{r}
 decl = 23.45*sin(corr*((a$DiaJuliano-80)*360/365)) 
```

 
Ângulo horário do nascer ao por do Sol em (rad):
```{r}
hn = 1/corr*acos(-tan(corr*lat)*tan(corr*decl)) 
```

Número máximo de horas de luz solar em um dia (h):
```{r}
a$N = 2*hn/15
```

Distância relativa da Terra ao Sol:
```{r}
s = (1+0.033*cos(a$DiaJuliano*360/365)) 
```

Ângulo de horário (ângulo da radiação do Sol)
```{r}
t = corr*hn*sin(corr*lat)*sin(corr*decl) 
u = cos(corr*lat)*cos(corr*decl)*sin(corr*hn)
```

Radiação Solar Extraterrestre diária (mm/dia):
```{r}
 a$Qo = 37.6*s*(t+u) 
```

Verificar dados:
```{r}
head(a)
```

coeficientes para climas médios:
```{r}
x = 0.25
```

coeficientes para climas médios:
```{r}
 b = 0.50
```
  
Insolação (h):
```{r}
 n.est = (a$Rs/a$Qo-x)*a$N/b;  
 n.est
```

Importante quando se trabalha com datas e fatores, retorna um valor com a mesma forma:  
```{r}
a$n<- ifelse((n.est)<0,1, n.est);
head(a)

```
 
Nebulosidade ou fração de luz (h):
```{r}
  a$n.N = a$n/a$N;   
  head(a) 
  
```

Albedo, para solo gramado=0,23:
```{r}
 r = 0.23 
```

Temperatura média do ar a 2 metros acima da superfície do solo (ºC):
```{r}
 a$Tmed = (a$Tmax+a$Tmin)/2
 head(a)
```

Pressão de saturação de vapor máxima (kPa):
```{r}
a$esMax = 0.6100*exp((17.3*a$Tmax)/(237.3+a$Tmax))
```

Pressão de saturação de vapor mínima (kPa):
```{r}
a$esMin = 0.6100*exp((17.3*a$Tmin)/(237.3+a$Tmin))
                     
```

Pressão de saturação de vapor média (kPa):
```{r}
a$esMed = (a$esMax+a$esMin)/2
```
 
Pressão atual de vapor (kPa) :
```{r}
a$ea = (a$esMed*a$RHmax)/100
```

Déficit de vapor de pressão de saturação:
```{r}
a$DPV = a$esMed-a$ea
```

É a declividade da curva de pressão de vapor em relação a temperatura (kPa/ºC):
```{r}
a$Delta = (4098*a$esMed)/(a$Tmed+237.3)**2
```
 
Balanço de ondas curtas:
```{r}
a$BOC = a$Rs*(1-r)
```

Balanço de ondas longas:    
```{r}
 a$BOL = -(0.903*(10**-9)*((a$Tmed+273)**4)*(0.34-0.14*(sqrt(a$ea)))*(0.1+(0.9*a$n.N))) 
```

Saldo de radiação é superfície da cultura: 
```{r}
 a$Rn = (a$BOC+a$BOL)
```

**Estimativa de ETo pelo método de Penman-Monteith-FAO**
```{r}
a$ETP.Penman = ((0.408*a$Delta*a$Rn)+(gama*(900/(a$Tmed+273))*a$u2*a$DPV))/(a$Delta+(gama*(1+0.34*a$u2)))

head(a)
```

  
Este método, além de procurar representar, de maneira consistente, o fenômeno biofísico da evapotranspiração, é alimentado por quase todos os elementos meteorológicos observados em estações meteorológicas de superfície. 
  
  
**Método de Priestley-Taylor**
  
O método de Priestley-Taylor é uma simplificação das equações de Penman e de Penman-Monteith. Apresenta a vantagem de se exigir menos dados:
```{r}
a$W = ifelse(a$Tmed<16,(0.407+0.0145*a$Tmed),(0.483+0.01*a$Tmed))
```
  
  
```{r}
a$ETP.Priestley = (1.26*a$W*a$Rn)/2.45

```
  
```{r}
head (a)
```

Gráficos correlacionando método de Penman-Monteith e Método de Priestley-Taylor:
```{r}
plot(a$ETP.Penman,a$ETP.Priestley, 
       xlim=c(1,8),
       ylim=c(1,8),
       abline(lm(a$ETP.Priestley~a$ETP.Penman),col="red"))
  lines(c(0, 8), c(0, 8), col = "black")
```

Salvar os dados:
```{r}
write.table(a, "ETP.txt") 
```
  
**Método Hargreaves-Samani (1985)**

```{r}
  a$ET_HS = (0.408*(0.0023*a$Qo*((a$Tmax-a$Tmin)**0.5)*a$Qo))

```

```{r}
plot(a$ETP.Penman,a$ET_HS)
```

**Método Carmago**
```{r}
  a$ET_Ca = 0.01*(a$Qo/2.45)*((1.08*a$Tmax-(0.36*a$Tmin)))*1

```

```{r}
plot(a$ETP.Penman,a$ET_Ca)

```


Gráficos correlacionando Penman-Monteith com método Camargo, Hargreaves-Samani e Priestley-Taylor:
```{r}
par(mfrow=c(1,3))
{plot(a$ETP.Penman,a$ET_Ca,
      xlim=c(2,8),
      ylim=c(2,8))
  plot(a$ETP.Penman,a$ET_HS,
       xlim=c(2,8),
       ylim=c(2,8))
  plot(a$ETP.Penman,a$ETP.Priestley,
       xlim=c(2,8),
       ylim=c(2,8))}
dev.off() #Encerra todos os dispositivos gráficos abertos
```


Comparação numérica e gráfica de séries temporais simuladas e observadas, focadas principalmente na modelagem hidrológica:
```{r}
hydroGOF::br2(sim=a$ETP.Penman, obs=a$ETP.Priestley)

```

Comparação gráfica entre dois vetores:
```{r}
hydroGOF::ggof(sim=a$ETP.Penman, obs=a$ETP.Priestley)

```

### Pacote Evapotranspiration

Apagar objetos antigos:
```{r}
rm(list=ls())
```

Baixar Pacote Evapotranspiration:
```{r}
require(Evapotranspiration)

```

Baixar dados:
```{r}
df <- read.table("https://www.dropbox.com/s/qixbu9tqnnfsuyt/a.txt?dl=1",header = T,sep = ";")
```

Transformar em Data:
```{r}
df$Data <- as.Date(df$Data)
climate <- lapply(as.list(df)[2:7], zoo, df$Data) 
J       <- as.numeric(format(df$Data, "%j"))
data    <- c(list(Date.daily=df$Data, J=J), climate)
```

Atribuindo nomes:
```{r}
names(data)

```

Ver a estrutura do objeto com todas as variáveis da tabela de dados:
```{r}
str(data)
```

Converter latitude para radianos:
```{r}
pi/180*-23.45 # [1] -0.4092797
```

Editar adequadamente as constantes a serem utilizadas. As constantes a serem utilizadas variam com o modelo escolhido, Ex:ET.PenmanMonteith e ET.PristleyTaylor. 

**Constantes dos modelos**

Este conjunto de dados contém os dados climáticos brutos, incluindo as variáveis necessárias para o cálculo da evapotranspiração:
```{r}
myConst <- list(lambda = 2.45, sigma = 4.903e-09, Gsc = 0.082, 
                lat = -23.45, lat_rad = -0.40928, as = 0.25, 
                bs = 0.55, Elev = 480, z = 2, Roua = 1.2, 
                Ca = 0.001013, G = 0, 
                alphaA = 0.14, alphaPT = 1.26, 
                ap = 2.4, fz = 28, b0 = 1, 
                a_0 = 11.9, b_0 = -0.15, 
                c_0 = -0.25, d_0 = -0.0107, 
                e0 = 0.81917,  
                e1 = -0.0040922, e2 = 1.0705, e3 = 0.065649, 
                e4 = -0.0059684, 
                e5 = -0.0005967, gammaps = 0.66, 
                epsilonMo = 0.92, PA = 285.8, 
                alphaMo = 17.27, betaMo = 237.3, 
                sigmaMo = 5.67e-08, lambdaMo = 28.5, 
                b1 = 14, b2 = 1.2)
```

**Métodos de estimativa de ETO**

O método Penman-Monteith (FAO) é considerado, internacionalmente, o mais apropriado para a estimativa da ETo.

Penman-Monteith
```{r}
res1 <- ET.PenmanMonteith(data,  myConst, ts="daily", solar="data", wind="yes", crop = "short")
```

Constantes: Altitude, lambda-calor latente da vaporização, latitude em radianos, Gsc-constante solar, sigma-constante de Stefan-Boltzmann, fluxo de calor no solo.

   - ts: Dados diários
   - solar: data, indica que os dados da radiação solar devem ser utilizados diretamente para calcular a evapotranspiração
   - wind: yes, indica que o cálculo utilizará dados reais da velocidade do vento
   - crop: short, indica que o método para grama curta hipotética FAO-56 será aplicado

Priestley Taylor:
```{r}
res2 <- ET.PriestleyTaylor(data, myConst, ts="daily", solar="data", alpha=.23)
```

```{r}
res3 <- ET.Romanenko(data, myConst= NULL, ts="daily")
```


```{r}
res4 <- ET.HargreavesSamani(data, myConst, ts="daily")
```


```{r}
res5 <- ET.Abtew(data, myConst,ts="daily", solar="data")
```

```{r}
res6 <- ET.BrutsaertStrickler(data, myConst, ts="daily", solar="data", alpha=0.23)
```
 
```{r}
res7 <- ET.ChapmanAustralian(data, myConst, ts="daily", PenPan= T, 
                             solar="data", alpha=0.23)
```

```{r}
res8 <- ET.GrangerGray(data, myConst, ts="daily", 
                       solar="data", windfunction_ver=1948, alpha=0.23)
```

```{r}
res9 <- ET.JensenHaise(data, myConst, ts="daily", solar="data")
```

```{r}
res10 <- ET.Makkink(data, myConst, ts="daily", solar="data")
```

```{r}
res11 <- ET.MattShuttleworth(data, myConst, ts="daily",
                             solar="data", alpha=0.23, r_s=70, CH=0.12)
```

```{r}
res12 <- ET.McGuinnessBordne(data, myConst, ts="daily")
```


```{r}
res13 <- ET.PenPan(data, myConst, ts="daily", 
                   solar="data", alpha=0.23,
                   est="potential ET", pan_coeff=0.71, overest= FALSE)
```


```{r}
res14 <- ET.Penman(data, myConst, ts="daily", 
                   solar="data", wind="yes", 
                   windfunction_ver = "1948", alpha = 0.08, z0 = 0.001)
```

```{r}
res16 <- ET.Turc(data, myConst, ts="daily", solar="data", humid= FALSE)

```

**Tabela de Resultados**

```{r}
res <- cbind(PM=res1$ET.Daily, 
             PT=res2$ET.Daily, RM=res3$ET.Daily, HS=res4$ET.Daily,
             AB=res5$ET.Daily, BS=res6$ET.Daily, CA=res7$ET.Daily, GG=res8$ET.Daily,
             JH=res9$ET.Daily, MK=res10$ET.Daily, MS=res11$ET.Daily, MG=res12$ET.Daily,
             PP=res13$ET.Daily, PN=res14$ET.Daily, Tu=res16$ET.Daily)
```

```{r}
head(res)
```

Salvar Tabela com Evapotranspiração a partir de todos os métodos:
```{r eval=F}
write.table(res,"ETo5.csv",sep=";",dec=".")

```

Plotar a evapotranspiração estimada com variáveis climáticas:
```{r eval=F}
ETForcings(data, res1, forcing = "RHmin")
```


lm é usado para ajustar modelos lineares.Ele pode ser usado para realizar regressão e análise de covariância:
```{r}
fit <- lm(res$PM~res$PT-1)
```

```{r}
summary(fit)

```

Apresenta similaridade entre os métodos, análise significativa:
```{r}
plot(res$PM~res$PT); 
abline(fit, col=2); 
abline(a=0, b=1, col=3, lty=2) 

```


Comparar a evapotranspiração estimada entre vários conjuntos de resultados:
```{r}
ETComparison(res1, res2, type = "Monthly", ylim=c(0,800),
             labs=c("Penman","PenmanMonteith"))
```


### Referência

http://www.gis-blog.com/download-srtm-for-an-entire-country/

http://www.gis-blog.com/r-raster-data-acquisition/

https://cmerow.github.io/RDataScience/05_Raster.html#1_setup

https://ropensci.org/blog/2017/03/07/hddtools/
