## Dados temporais no R

Vamos baixar os dados climáticos de Rondonópolis-MT:
```{r}
roo <- read.csv2("https://www.dropbox.com/s/1ajoi1c8pla3yk6/roo.csv?dl=1")
```

Podemos verificar o cabeçario do conjunto de dados:
```{r}
head(roo)
```

Baixando os pacotes necessários:
```{r message=FALSE}
library(dplyr)
```


Selecionando algumas colunas pelo nome com a função `select`:
```{r}
selecionar <- select(roo,ano,Tmax)
head(selecionar)
```


Retirar colunas com a função `select`:
```{r}
dados <- select (roo,-UR)
head(dados)
```

Filtrar os dados com a função `filter`
Apresentar somente os dias com temperatura mínima do ar menor que 20ºC:
```{r}
filter(roo, Tmin < 20)
```

Apresentar somente os dias com temperatura menor que 20ºC e umidade relativa do ar menor que 30%:
```{r}
dados_criticos <- filter(roo,Tmin < 20, UR <30 )
head(dados_criticos)
```

Quando precisamos adicionar uma coluna usamos a função `mutate`:
```{r}
dados <- mutate(roo, Tmd = ((Tmax + Tmin )/2))
head(dados)
```

Resumir e agrupar os dados usando a função `summarise`

Qual o valor mínimo de umidade relativa?
```{r}
summarise(roo, min(UR, na.rm = TRUE)) 
```

Qual o valor médio de velocidade do vento  por mês?
```{r}
summarise(group_by(roo, mm), mean(Vvento, na.rm = TRUE))
```


Vamos aprender a usar o operador **pipe**

A idéia do operador '%>%' (pipe) é bem simples: usar o valor resultante da expressão do lado esquerdo como primeiro argumento da função do lado direito.

Iremos filtrar os valores do banco de dados *roo* com as variáveis UR e mês com apresentação do cabeçalho ('head()'):
```{r}
head(select(roo, UR, mm))
```

Usando o piper:
```{r}
roo %>% select(UR, mm) %>% head
```

Exploração de dados:  gerar um resumo estatístico com o comando pipe:
```{r}
roo %>% 
  summarise(avg = mean(UR,na.rm=TRUE), 
            min = min(UR,na.rm=TRUE),
            max = max(UR,na.rm=TRUE),
            total = n())
```

Exploração de dados  gerar um resumo estatístico com o comando pipe agrupado por mês:
```{r}
roo %>% 
  group_by(mm) %>% 
  summarise(mean(UR, na.rm = TRUE))
```

Caso necessitamos retirar o mês de outubro:
```{r}
roo %>% 
  filter(mm != 10) %>% 
  group_by(mm) %>% 
  summarise(mean(UR, na.rm = TRUE))
```

Com os dados roo vamos filtrar os valores mensais da UR e Tmax, com uma condição de apresentar somente os valores de Tmax maiores que 40. Apresentação com a função head:
```{r}
roo %>%
  select(mm, UR, Tmax)%>%
  filter(Tmax > 40)  %>% head
```


Explorar os dados e visualizar com pacote dply e ggplot2

Vamos utilizar um novo banco de dados:
```{r}
trmm <- read.csv2(file ="https://www.dropbox.com/s/hf80ptt7lm6kbdb/roo_trmm.csv?dl=1", sep = "," )
head(trmm)
```

Com o pacote tidyr podemos reorganizar a tabela:
```{r message=FALSE}
library(tidyr)
```

Com a função `gather` iremos unir todos valores de chuva mensal em uma coluna separado pelo meses:
```{r}
dados = gather(trmm, TIME, ppt, MONTH_01:MONTH_12, na.rm = TRUE)
head(dados)
```

Visualizar dados temporais no R

Vamos baixar os dados climáticos de Rondonpolis-MT:
```{r}
roo <- read.csv2("https://www.dropbox.com/s/1ajoi1c8pla3yk6/roo.csv?dl=1")
head(roo)
tail(roo)
```


Os dados de Roo inicia de janeiro de 1998 a novembro de 2010.

Vamos retirar as colunas das datas:
```{r}
roo2=roo[,4:11]
head(roo2)
roo2=na.omit(roo2)
```

Converter os dados em um objeto de série temporal (ts):
```{r}
meuts = ts(roo2, start=c(1998, 1), end=c(2010, 11), frequency=12) 
plot(meuts)
```

Verificar os dados:
```{r}
start(meuts)
end(meuts)
frequency(meuts)
```

Apresentação gráfica:
```{r}
library(devtools)

require(ggfortify) #will plot the ts objects as ggplot2

autoplot(meuts) # time series on facets

autoplot(meuts, facets = F) #time series of stocks on one plot

```

## Datas no R

O Pacote `Lubridate` fornece ferramentas que facilitam a análise e manipulação de datas. Essas ferramentas são agrupadas abaixo por um propósito comum. Mais informações sobre cada função podem ser encontradas em sua documentação de ajuda:
```{r message=FALSE}
#install.packages("lubridate")
library(lubridate)
```

Qual o dia de hoje?
```{r}
today()
```

Qual o dia e horário?
```{r}
now()
```

Atribuir data em um objeto:
```{r}
x="1983-10-28"
```

YYYY-MM-DD: corresponde ao ano, mês e dia.

Qual a estrutura desse objeto?
```{r}
str(x)
```

O objeto *x* é um caracter, precisamos transformar para data com a função `as.Date()`:
```{r}
dia1 <- as.Date(x)
str(dia1)
```


Convertendo datas não padronizadas para padrão:
```{r}
dia2 = as.Date("12/27/2015", format = "%m/%d/%Y")
str(dia2)
```


```{r}
dia3 = as.Date("Novembro 22, 1998", format = "%B %d, %Y")
str(dia3)
```

Cálculos com as datas:
```{r}
dia2-dia3
```

```{r}
dia2>dia3
```
