# Análisando imagens de ensaios na agrícultura

Vamos instalar os pacotes necessários para esta tarefa
```{r eval=FALSE, include=FALSE}
install.packages("devtools")
library(devtools)
install_github("filipematias23/FIELDimageR")
install.packages("sp")
install.packages("raster")
install.packages("rgdal")
```

Carregar os pacote

```{r}
library(FIELDimageR)
library(raster)
```

Baixar dados


Ler dados
```{r}
EX1<-stack("https://www.dropbox.com/s/qxg6fn9ljy35ssm/EX1_RGB.tif?dl=1")
```

Plotar
```{r}
plotRGB(EX1, r = 1, g = 2, b = 3)

```


Remover o solo e trabalhar apenas com a vegetação para aplicar os índices de vegetação RGB
```{r}

EX1.RemSoil<- fieldMask(mosaic = EX1, Red = 1, Green = 2, Blue = 3, index = "HUE")
```


Aplicado os índices de vegetação
Aplicaremos o índice NGRDI, BGI e podemos criar um índice usando as bandas disponíveis. Criaremos como exemplo `myIndex` com a fórmula `Red-Blue/Green` 

```{r}
EX1.Indices<- indices(mosaic = EX1.RemSoil$newMosaic, Red = 1, Green = 2, Blue = 3, 
                      index = c("NGRDI","BGI"), myIndex = c("(Red-Blue)/Green"))
```


