---
output:
  pdf_document: default
  html_document: default
  word_document: default
---
## Classificação de imagens de satélites

Esse procedimento será realizado com imagens de satélite (Sentinel 2), porêm pode ser aplicado com imagens de RPA, desde que sejam multiespectrais.


Carregar pacotes necessários para trabalhar com os dados raster.
Caso não tenha algum dos pacotes, realize a sua instalação.
```{r eval=T, include=T}
library(raster)
library(knitr)
library(sp)
library(rgdal)
library(ggplot2)
library(viridis)
library(rasterVis)
library(LSRS)
```

Baixar o arquivo . [sentinel2.tif](https://www.dropbox.com/s/s08rizfs6wls9ml/sentinel2.tif?dl=1).


```{r eval=T, include=FALSE}
imagesentinel=raster('D:/livro/TudodoRa/sentinel2.tif')
```

```{r eval=FALSE, include=T}
imagesentinel=raster('sentinel2.tif')
```

Visualizar os dados
```{r}
imagesentinel
```


É necessário criar camadas individuais para cada uma das bandas espectrais:
```{r}
b1 <- raster('sentinel2.tif', band=1)
b2 <- raster('sentinel2.tif', band=2)
b3 <- raster('sentinel2.tif', band=3)
b4 <- raster('sentinel2.tif', band=4)
b5 <- raster('sentinel2.tif', band=5)
b6 <- raster('sentinel2.tif', band=6)
b7 <- raster('sentinel2.tif', band=7)
b8 <- raster('sentinel2.tif', band=8)
b9 <- raster('sentinel2.tif', band=9)
b10 <- raster('sentinel2.tif', band=10)
b11 <- raster('sentinel2.tif', band=11)
b12 <- raster('sentinel2.tif', band=12)
```

Comparar duas bandas para ver se elas possuem a mesma extensão:
```{r}
compareRaster(b2, b3)

```


Plotar a banda 4 para pré-visualização:
```{r}
plot(b4)

image(b4)
```



Visualizar a imagem nas bandas do RGB:
```{r}
RGB <- stack(list(b4, b3, b2))              
plotRGB(RGB, axes = TRUE, stretch = "lin", main = "Sentinel RGB colour composite")
```

Juntar todas as bandas num só arquivo:
```{r}
t <- stack(b1,b2, b3, b4, b5, b6, b7, b8, b9, b10, b11, b12)
st <- brick('sentinel2.tif')
plot(st)
```

Aplicar o índice de vegetação NDVI, para o Sentinel 2 com: NIR = 8, red = 4.

Criar a VI (vegetation index) por meio de função

```{r}
VI <- function(img, k, i) {
  bk <- img[[k]]
  bi <- img[[i]]
  vi <- (bk - bi) / (bk + bi)
  return(vi)
}
```

*NDVI:*

```{r}
ndvi <- VI(st, 8, 4)
plot(ndvi, col = rev(terrain.colors(10)), main = "Sentinel2-NDVI")
```


**Outras fórmula de aplicar o NDVI**

```{r}
vi2 <- function(x, y) {
  (x - y) / (x + y)
}
ndvi2 <- overlay(st[[8]], st[[4]], fun=vi2)
plot(ndvi2, col=rev(terrain.colors(10)), main="Sentinel2-NDVI")
```


**Visualizar o NDVI em histograma**

```{r}
hist(ndvi,
     main = "Distribuição dos valores de NDVI",
     xlab = "NDVI",
     ylab= "Frequência",
     col = "wheat",
     xlim = c(-0.5, 1),
     breaks = 30,
     xaxt = 'n')
axis(side=1, at = seq(-0.5,1, 0.05), labels = seq(-0.5,1, 0.05))
```

Visualizar apenas a vegetação  com NDVI acima de 0.4:

```{r}
veg <- reclassify(ndvi, cbind(-Inf, 0.4, NA))
plot(veg, main='Vegetação')
```


Reclassificar o NDVI e difini-lo por classes numéricas:

```{r}
vegc <- reclassify(ndvi, c(-Inf,0.25,1, 0.25,0.3,2, 0.3,0.4,3, 0.4,0.5,4, 0.5,Inf, 5))
plot(vegc,col = rev(terrain.colors(4)), main = 'NDVI reclassificado')
```



**Criar uma classificação não supervisionada a partir do NDVI:**

Converter o raster (NDVI) a um vetor/matriz:

```{r}
nr <-getValues(ndvi)
str(nr)
```

É importante definir o gerador de pontos, porque o *"kmeans"* inicia os centros em locais aleatórios: 

```{r}
set.seed(99)
```

Criar 10 clusters, permitir 500 iterações, comece com 5 conjuntos aleatórios usando o método `Lloyd`
```{r}
kmncluster <- kmeans(na.omit(nr), centers = 10, iter.max = 500,
                     nstart = 5, algorithm = "Lloyd")
```

Ver o vetor/matriz:

```{r}
str(kmncluster)
```

Crie uma cópia do NDVI para não perder os dados:

```{r}
knr <- ndvi
```

Agora substitua os valores das células de varredura pelo `kmncluster$cluster`:

```{r}
knr[] <- kmncluster$cluster
```

Realize o plot do NDVI e do kmeans:

```{r}
par(mfrow = c(1, 2))
plot(ndvi, col = rev(terrain.colors(10)), main = "NDVI")
plot(knr, main = "Kmeans", col = viridis_pal(option = "D")(10))
```


Se quiser traçar a classificação kmeans ao lado da renderização  do RGB para verificar a qualidade da classificação e identificação das classes:

```{r}
par(mfrow = c(1, 2))
plotRGB(RGB, axes = FALSE, stretch = "lin", main = "RGB")
plot(knr, main = "Kmeans", yaxt = 'n', col = viridis_pal(option = "D")(10))
```

Aplicar outros índices de vegetação com o `pacote LSRS`:

```{r}
NDVI=NDVI(b8,b4)
SAVI=SAVI(b8,b4)
TGSI=TGSI(b4,b2,b3)
MSAVI=MSAVI(b8,b4, Pixel.Depth=1)
EVI=EVI(b8,b4,b2,Pixel.Depth=1)
NBR=NBR(b8,b11)
```

```{r}
par(mfrow = c(3, 2))
plot(NDVI,lwd=4,main="NDVI",xlab="easting", ylab="northing")
plot(SAVI,lwd=4,main="SAVI",xlab="easting", ylab="northing")
plot(TGSI,lwd=4,main="TGSI",xlab="easting", ylab="northing")
plot(MSAVI,lwd=4,main="MSAVI",xlab="easting", ylab="northing")
plot(EVI,lwd=4,main="EVI",xlab="easting", ylab="northing")
plot(NBR,lwd=4,main="NBR",xlab="easting", ylab="northing")
```

