--- 
title: "Uso do sistema R para an√°lise de dados"
author: " "
date: "`r Sys.Date()`"
site: bookdown::bookdown_site
documentclass: book
bibliography: [book.bib, packages.bib]
biblio-style: apalike
link-citations: yes
description: "Notas de aulas de pr√°ticas estat√≠stica com o uso do sistema R."
---
--- 
title: "Uso do sistema R para an√°lise de dados"
author: " "
date: "`r Sys.Date()`"
site: bookdown::bookdown_site
documentclass: book
bibliography: [book.bib, packages.bib]
biblio-style: apalike
link-citations: yes
description: "Notas de aulas de pr√°ticas estat√≠stica com o uso do sistema R."
---

# Pr√© requisitos

Material em constru√ß√£o.

Este material, em forma de notas de aula, foi escrito para a disciplina do Mestrado em Engenharia Agr√≠cola, intitulado Uso do sistema R para an√°lise de dados, no primeiro semestre de 2018.
Estas notas de aulas √© uma colet√¢nea de apostilas, livros, sites, forum e cursos voltando ao sistema R.  Foi utilizado desses materiais sua estrutura did√°tica e rotinas que foram adaptados para o perfil da disciplina. 
O material consultado encontra-se referenciado no final de cada capitulo.

<!--chapter:end:index.Rmd-->

---
output:
  html_document: default
  word_document: default
---
# R B√°sico {#intro}

Este primeio capÌtulo foi baseado no curso on-line denominada "_Code School Try R_ e _Datacamp_". Foram realizadas modificaÁıes utilizando-se de outros materiais que se encontram referenciado no final desse capÌtulo.

```{r setup, include=FALSE}
knitr::opts_chunk$set(echo = TRUE)
```

Primeiramente iremos abordar as express√µes b√°sicas do R. 
Come√ßaremos com comandos simples, como por exemplo, os comandos **n√∫meros**, **strings** e valores **true/false**. Em seguida mostraremos como armazenar esses valores em vari√°veis e como transmitir as fun√ß√µes. Como obter ajuda sobre as fun√ß√µes e no final vamos carregar um arquivo.

## Express√µes

Vamos tentar algumas funÁıes matem√°ticas simples. Digite o comando abaixo e aperte enter:

```{r matematica}
2+8
```

Note que √© impresso o resultado 10.

Digite a frase "Engenharia Agr√≠cola":
```{r}
"Engenharia Agr√≠cola"
```

Agora tente multiplicar 6x5 (* √© o operador de multiplica√ß√£o):
```{r}
6*5
```

## Valores Booleanos

Algumas express√µes retornam um "valor l√≥gico": TRUE ou FALSE e/ou  "booleanos".
Vamos tentar digitar uma express√µes que nos dÍ um valor l√≥gico:
```{r}
7<12
```

E outro valor l√≥gico (sinal duplo de igualdade):
```{r}
6+5==10
```

**T** e **F** s√£o taquigrafia para TRUE e FALSE. Tente isso:
```{r}
F==FALSE
```

## Vari√°veis

Voc√™ pode armazenar valores em uma vari√°vel para usar mais tarde. 
Digite **x <- 28** para armazenar um valor em **x**:
```{r}
x<-28
```

Tende dividr **x** por **4**( **/** √© o operador da divis√£o):
```{r}
x/4
```

Voc√™ pode retribuir qualquer valor a uma vari√°vel a qualquer momento. 
Tente atribuir "Engenharia Agr√≠cola"em x:
```{r}
x <- "Engenharia Agr√≠cola"
```

Tente imprimir o valor atual de x:
```{r}
x
```

## Fun√ß√µes

Voc√™ pode chamar uma **fun√ß√£o** digitando seu nome, seguido de um ou mais argumentos para essa fun√ß√£o entre par√™nteses. 

Vamos tentar usar a  fun√ß√£o `sum()` para adicionar alguns n√∫meros. Entrar com o comando:

```{r}
sum (2, 4, 6)
```

Alguns argumentos t√™m nomes. Por exemplo, para repetir um valor 3 vezes voc√™ chamaria a fun√ß√£o `rep` e forneceria seu argumento **times**:

```{r}
rep("Engenharia Agr√≠cola", times=3)
```


Tente chamar a fun√ß√£o `sqrt`  para obter a raiz quadrada de 16:
```{r}
sqrt(16)
```

## Ajuda
A fun√ß√£o `help ()` fornece ajuda para a fun√ß√£o desejada. Tente exibir ajuda para a fun√ß√£o `mean`:
```{r message=TRUE}
help (mean)
```

A fun√ß√£o `example ()` traz exemplos de usos. Tente exibir exemplos para a fun√ß√£o `min`:

```{r}
example(min)
```

## Refer√™ncia

MELO, M. P.; PETERNELI, L. A. **Conhecendo o R: Um vis√£o mais que estat√≠stica**. Vi√ßosa, MG: UFV, 2013. 222p.

**Prof. Paulo Justiniando Ribeiro** >http://www.leg.ufpr.br/~paulojus/<

**Prof. Adriano Azevedo Filho** >http://rpubs.com/adriano/esalq2012inicial<

**Prof. Fernando de Pol Mayer** >https://fernandomayer.github.io/ce083-2016-2/<

**Site Interativo Datacamp** >https://www.datacamp.com/<

<!--chapter:end:01-R_basico.Rmd-->


# Estruturas de Dados

Placeholder


## Vetor
### Vetores de Sequ√™ncia
### Nomes de vetores
### Plotando um vetor
### Opera√ß√µes matem√°ticas
### Parcelas de dispers√£o
### Valores Faltantes
## Matrizes 
### Outras formas
### Acesso a Matriz
### Visualiza√ß√µes em dados matriciais
### Mais informa√ß√µes sobre constru√ß√µes de Matrizes
## Fatores
## Array
## Data.frame
### √çndice dos Data.frames
### Manipulando um Data.frame
### Separando um data.frame por grupos
## Lista
### Alguns comandos que retornam listas
## Refer√™ncia

<!--chapter:end:02-Estrutura_basica.Rmd-->


# Entrada de dados 

Placeholder


## Onde os dados devem estar? 
## Entrando com dados
### Vetores
### Usando a fun√ß√£o 'scan'
### Copiar e colar usando scan()
### Lendo dados atrav√©s da √°rea de transfer√™ncia
### Usando a fun√ß√£o edit
#### Exemplo 1
#### Exemplo 2
### Lendo dados de um arquivo texto
#### Exemplo 1 
#### Exemplo 2 
### Dados do tipo CSV
### A seguir listamos algumas  destas fun√ß√µes:
### Lendo dados dispon√≠veis na web
### Lendo dados de uma planilha eletr√¥nica
### Exerc√≠cios
## Salvar objetos de dados
### Outras fun√ß√µes
## Refer√™ncia

<!--chapter:end:03-Entrada_dados.Rmd-->


# Criando Gr√°ficos com o R

Placeholder


## Exemplos de gr√°ficos com o R
## Entrada de dados
## Usando a fun√ß√£o `plot()`
### Mudando o padr√£o dos pontos `pch=`
### Mudando as linhas (`lwd e lty`)
### Adicionando  linhas a um grafico de pontos
### Definindo o intervalo dos eixos
### Personalizando os gr√°ficos
## Histogramas
### Personalizando gr√°ficos
## Gr√°ficos de Barras
## Boxplots
### Boxplot com fatorial
## Cores
## Interagindo com a Janela gr√°fica
## Texto e tamanho do s√≠mbolo
## Visualizar v√°rios gr√°ficos
### Varios gr√°ficos na mesma janela gr√°fica
## Salvando gr√°ficos

<!--chapter:end:04-Criando_graficos.Rmd-->


# Gr√°ficos com ggplot2

Placeholder


## Personalizando os gr√°ficos
### Cores
### Eixos
### Legenda
### T√≠tulo
### Facets
## Exemplos
### Regress√£o
### Delineamento em blocos casualizados- DBC
### Dados Clim√°ticos
## Refer√™ncia

<!--chapter:end:05-Criando_graficos_2.Rmd-->


# Testes Estat√≠sticos

Placeholder


## Teste t de Student
### Para uma m√©dia
### Para duas m√©dias independentes
### Para duas m√©dias dependentes
## Teste de vari√¢ncia
### Usando o teste de F
## Teste para a normalidade - `shapiro.test()` 
## Teste U de Mann-Whitney
## Covari√¢ncia e Correla√ß√£o
## Outros testes
### hydroGOF

<!--chapter:end:06-Teste_T_corre.Rmd-->


# Analise de vari√¢ncia (ANOVA)

Placeholder


## Delineamento inteiramente casualizado  
### An√°lise de experimento  em DIC  
### An√°lise de vari√¢ncia
### Transforma√ß√£o de dados
#### Transforma√ß√£o de dados BOX-COX
#### An√°lise de vari√¢ncia - Ajuste com a vari√°vel transformada.
### Aplicando teste de Tukey para comparar m√©dias
### Aplicando teste para agrupar m√©dias
### Refer√™ncia

<!--chapter:end:07-Anova_dic.Rmd-->



## Delineamento em bloco casualizado 
### An√°lise de experimento DBC  
#### An√°lise de vari√¢ncia
##### Teste das pressuposi√ß√µes da an√°lise de vari√¢ncia
####### Teste de Bartllet para homocedasticidade
####### Teste de Shapiro-Wilk para Normalidade
#### Transforma√ß√£o de dados
##### Transforma√ß√£o de dados com o BOX-COX
##### An√°lise de vari√¢ncia - Ajuste com a vari√°vel transformada.
### Pacote para analise de experimentos 
### Teste n√£o parametrico
### Exercicio  1
### Refer√™ncia

<!--chapter:end:08-Anova_DBC.Rmd-->



## Quadrado Latino
### Banco de dados
### Exercicios
### Exercicio para entregar

<!--chapter:end:09-Anova_QL.Rmd-->



## Regress√£o Linear simples
## Regress√£o Linear Multipla
### Refer√™ncia

<!--chapter:end:10-Regressao_L_M.Rmd-->



## Regress√£o n√£o linear
### Curva de reten√ß√£o de √°gua no solo

<!--chapter:end:11-Regressao_N_linear.Rmd-->


# Dados clim√°ticos

Placeholder


## Precipita√ß√£o pluvial
### An√°lise anual dos dados
### An√°lise mensal dos dados - BOXPLOT
### An√°lise sazonal
### Alguns √≠ndices extremos
### Precipita√ßao total chuva
## Evapotranspira√ß√£o
### Pacote Evapotranspiration
### Refer√™ncia

<!--chapter:end:13-Dados_clima.Rmd-->



## Dados temporais no R
## Datas no R

<!--chapter:end:14-Dados_tempor.Rmd-->



## Teste Mann-Kendall para Tend√™ncia
### Refer√™ncia 

<!--chapter:end:16-Tendencia_tempora.Rmd-->


# Sensoriamento remoto

Placeholder


## Imagens de RPAs

<!--chapter:end:17-Analise_imagens.Rmd-->



## Imagens de sat√©lites
## Curvas de n√≠vel e modelo 3D a partir do Modelo Digital de Eleva√ß√£o
## LIDAR
## Modelo Digital de Eleva√ß√£o MDE##

<!--chapter:end:18-Analise_imagens_sentinel.Rmd-->

`r if (knitr::is_html_output()) '
# References {-}
'`

<!--chapter:end:19-Referencia.Rmd-->

