--- 
title: "Uso do sistema R para análise de dados"
author: "Jefferson Vieira José, Dhonatan Diego Pessi, Timóteo Herculino da Silva Barros e André Pereira Freire Ferraz"
date: "`r Sys.Date()`"
site: bookdown::bookdown_site
documentclass: book
bibliography: [book.bib, packages.bib]
biblio-style: apalike
link-citations: yes
description: "Notas de aulas de práticas estatística com o uso do sistema R."
---
--- 
title: "Uso do sistema R para análise de dados"
author: " "
date: "`r Sys.Date()`"
site: bookdown::bookdown_site
documentclass: book
bibliography: [book.bib, packages.bib]
biblio-style: apalike
link-citations: yes
description: "Notas de aulas de práticas estatística com o uso do sistema R."
---

# Pré requisitos

Material em construção.

Este material, em forma de notas de aula, foi escrito para a disciplina do Mestrado em Engenharia Agrícola, intitulado Uso do sistema R para análise de dados, no primeiro semestre de 2018.
Estas notas de aulas é uma coletânea de apostilas, livros, sites, forum e cursos voltando ao sistema R.  Foi utilizado desses materiais sua estrutura didática e rotinas que foram adaptados para o perfil da disciplina. 
O material consultado encontra-se referenciado no final de cada capitulo.

<!--chapter:end:index.Rmd-->

---
output:
  html_document: default
  word_document: default
---
# R Básico {#intro}

Este primeio cap?tulo foi baseado no curso on-line denominada "_Code School Try R_ e _Datacamp_". Foram realizadas modifica??es utilizando-se de outros materiais que se encontram referenciado no final desse cap?tulo.

```{r setup, include=FALSE}
knitr::opts_chunk$set(echo = TRUE)
```

Primeiramente iremos abordar as expressões básicas do R. 
Começaremos com comandos simples, como por exemplo, os comandos **números**, **strings** e valores **true/false**. Em seguida mostraremos como armazenar esses valores em variáveis e como transmitir as funções. Como obter ajuda sobre as funções e no final vamos carregar um arquivo.

## Expressões

Vamos tentar algumas fun??es matemáticas simples. Digite o comando abaixo e aperte enter:

```{r matematica}
2+8
```

Note que é impresso o resultado 10.

Digite a frase "Engenharia Agrícola":
```{r}
"Engenharia Agrícola"
```

Agora tente multiplicar 6x5 (* é o operador de multiplicação):
```{r}
6*5
```

## Valores Booleanos

Algumas expressões retornam um "valor lógico": TRUE ou FALSE e/ou  "booleanos".
Vamos tentar digitar uma expressões que nos d? um valor lógico:
```{r}
7<12
```

E outro valor lógico (sinal duplo de igualdade):
```{r}
6+5==10
```

**T** e **F** são taquigrafia para TRUE e FALSE. Tente isso:
```{r}
F==FALSE
```

## Variáveis

Você pode armazenar valores em uma variável para usar mais tarde. 
Digite **x <- 28** para armazenar um valor em **x**:
```{r}
x<-28
```

Tende dividr **x** por **4**( **/** é o operador da divisão):
```{r}
x/4
```

Você pode retribuir qualquer valor a uma variável a qualquer momento. 
Tente atribuir "Engenharia Agrícola"em x:
```{r}
x <- "Engenharia Agrícola"
```

Tente imprimir o valor atual de x:
```{r}
x
```

## Funções

Você pode chamar uma **função** digitando seu nome, seguido de um ou mais argumentos para essa função entre parênteses. 

Vamos tentar usar a  função `sum()` para adicionar alguns números. Entrar com o comando:

```{r}
sum (2, 4, 6)
```

Alguns argumentos têm nomes. Por exemplo, para repetir um valor 3 vezes você chamaria a função `rep` e forneceria seu argumento **times**:

```{r}
rep("Engenharia Agrícola", times=3)
```


Tente chamar a função `sqrt`  para obter a raiz quadrada de 16:
```{r}
sqrt(16)
```

## Ajuda
A função `help ()` fornece ajuda para a função desejada. Tente exibir ajuda para a função `mean`:
```{r message=TRUE}
help (mean)
```

A função `example ()` traz exemplos de usos. Tente exibir exemplos para a função `min`:

```{r}
example(min)
```

## Referência

MELO, M. P.; PETERNELI, L. A. **Conhecendo o R: Um visão mais que estatística**. Viçosa, MG: UFV, 2013. 222p.

**Prof. Paulo Justiniando Ribeiro** >http://www.leg.ufpr.br/~paulojus/<

**Prof. Adriano Azevedo Filho** >http://rpubs.com/adriano/esalq2012inicial<

**Prof. Fernando de Pol Mayer** >https://fernandomayer.github.io/ce083-2016-2/<

**Site Interativo Datacamp** >https://www.datacamp.com/<

<!--chapter:end:01-R_basico.Rmd-->


# Estruturas de Dados

Placeholder


## Vetor
### Vetores de Sequência
### Nomes de vetores
### Plotando um vetor
### Operações matemáticas
### Parcelas de dispersão
### Valores Faltantes
## Matrizes 
### Outras formas
### Acesso a Matriz
### Visualizações em dados matriciais
### Mais informações sobre construções de Matrizes
## Fatores
## Array
## Data.frame
### Índice dos Data.frames
### Manipulando um Data.frame
### Separando um data.frame por grupos
## Lista
### Alguns comandos que retornam listas
## Referência

<!--chapter:end:02-Estrutura_basica.Rmd-->


# Entrada de dados 

Placeholder


## Onde os dados devem estar? 
## Entrando com dados
### Vetores
### Usando a função 'scan'
### Copiar e colar usando scan()
### Lendo dados através da área de transferência
### Usando a função edit
#### Exemplo 1
#### Exemplo 2
### Lendo dados de um arquivo texto
#### Exemplo 1 
#### Exemplo 2 
### Dados do tipo CSV
### A seguir listamos algumas  destas funções:
### Lendo dados disponíveis na web
### Lendo dados de uma planilha eletrônica
### Exercícios
## Salvar objetos de dados
### Outras funções
## Referência

<!--chapter:end:03-Entrada_dados.Rmd-->


# Criando Gráficos com o R

Placeholder


## Exemplos de gráficos com o R
## Entrada de dados
## Usando a função `plot()`
### Mudando o padrão dos pontos `pch=`
### Mudando as linhas (`lwd e lty`)
### Adicionando  linhas a um grafico de pontos
### Definindo o intervalo dos eixos
### Personalizando os gráficos
## Histogramas
### Personalizando gráficos
## Gráficos de Barras
## Boxplots
### Boxplot com fatorial
## Cores
## Interagindo com a Janela gráfica
## Texto e tamanho do símbolo
## Visualizar vários gráficos
### Varios gráficos na mesma janela gráfica
## Salvando gráficos

<!--chapter:end:04-Criando_graficos.Rmd-->


# Gráficos com ggplot2

Placeholder


## Personalizando os gráficos
### Cores
### Eixos
### Legenda
### Título
### Facets
## Exemplos
### Regressão
### Delineamento em blocos casualizados- DBC
### Dados Climáticos
## Referência

<!--chapter:end:05-Criando_graficos_2.Rmd-->


# Testes Estatísticos

Placeholder


## Teste t de Student
### Para uma média
### Para duas médias independentes
### Para duas médias dependentes
## Teste de variância
### Usando o teste de F
## Teste para a normalidade - `shapiro.test()` 
## Teste U de Mann-Whitney
## Covariância e Correlação
## Outros testes
### hydroGOF

<!--chapter:end:06-Teste_T_corre.Rmd-->


# Analise de variância (ANOVA)

Placeholder


## Delineamento inteiramente casualizado  
### Análise de experimento  em DIC  
### Análise de variância
### Transformação de dados
#### Transformação de dados BOX-COX
#### Análise de variância - Ajuste com a variável transformada.
### Aplicando teste de Tukey para comparar médias
### Aplicando teste para agrupar médias
### Referência

<!--chapter:end:07-Anova_dic.Rmd-->



## Delineamento em bloco casualizado 
### Análise de experimento DBC  
#### Análise de variância
##### Teste das pressuposições da análise de variância
####### Teste de Bartllet para homocedasticidade
####### Teste de Shapiro-Wilk para Normalidade
#### Transformação de dados
##### Transformação de dados com o BOX-COX
##### Análise de variância - Ajuste com a variável transformada.
### Pacote para analise de experimentos 
### Teste não parametrico
### Exercicio  1
### Referência

<!--chapter:end:08-Anova_DBC.Rmd-->



## Quadrado Latino
### Banco de dados
### Exercicios
### Exercicio para entregar

<!--chapter:end:09-Anova_QL.Rmd-->



## Regressão Linear simples
## Regressão Linear Multipla
### Referência

<!--chapter:end:10-Regressao_L_M.Rmd-->



## Regressão não linear
### Curva de retenção de água no solo

<!--chapter:end:11-Regressao_N_linear.Rmd-->


# Dados climáticos

Placeholder


## Precipitação pluvial
### Análise anual dos dados
### Análise mensal dos dados - BOXPLOT
### Análise sazonal
### Alguns índices extremos
### Precipitaçao total chuva
## Evapotranspiração
### Pacote Evapotranspiration
### Referência

<!--chapter:end:13-Dados_clima.Rmd-->



## Dados temporais no R
## Datas no R

<!--chapter:end:14-Dados_tempor.Rmd-->



## Teste Mann-Kendall para Tendência
### Referência 

<!--chapter:end:16-Tendencia_tempora.Rmd-->


# Sensoriamento remoto

Placeholder


## Imagens de RPAs

<!--chapter:end:17-Analise_imagens.Rmd-->



## Imagens de satélites
## Curvas de nível e modelo 3D a partir do Modelo Digital de Elevação
## LIDAR
## Modelo Digital de Elevação MDE##

<!--chapter:end:18-Analise_imagens_sentinel.Rmd-->

`r if (knitr::is_html_output()) '
# References {-}
'`

<!--chapter:end:19-Referencia.Rmd-->

