--- 
title: "Uso do sistema R para análise de dados"
author: " "
date: "`r Sys.Date()`"
site: bookdown::bookdown_site
documentclass: book
bibliography: [book.bib, packages.bib]
biblio-style: apalike
link-citations: yes
description: "Notas de aulas de práticas estatística com o uso do sistema R."
---
--- 
title: "Uso do sistema R para análise de dados"
author: " "
date: "`r Sys.Date()`"
site: bookdown::bookdown_site
documentclass: book
bibliography: [book.bib, packages.bib]
biblio-style: apalike
link-citations: yes
description: "Notas de aulas de práticas estatística com o uso do sistema R."
---

# Pré requisitos

Material em construção.

Este material, em forma de notas de aula, foi escrito para a disciplina do Mestrado em Engenharia Agrícola, intitulado Uso do sistema R para análise de dados, no primeiro semestre de 2018.
Estas notas de aulas é uma coletânea de apostilas, livros, sites, forum e cursos voltando ao sistema R.  Foi utilizado desses materiais sua estrutura didática e rotinas que foram adaptados para o perfil da disciplina. 
O material consultado encontra-se referenciado no final de cada capitulo.

<!--chapter:end:index.Rmd-->


# R Básico {#intro}

Placeholder


## Expressões
## Valores Booleanos
## Variáveis
## Funções
## Ajuda
## Referência

<!--chapter:end:01-R_basico.Rmd-->


# Estruturas de Dados

Placeholder


## Vetor
### Vetores de Sequência
### Nomes de vetores
### Plotando um vetor
### Operações matemáticas
### Parcelas de dispersão
### Valores Faltantes
## Matrizes 
### Outras formas
### Acesso a Matriz
### Visualizações em dados matriciais
### Mais informações sobre construções de Matrizes
## Fatores
## Array
## Data.frame
### Índice dos Data.frames
### Manipulando um Data.frame
### Separando um data.frame por grupos
## Lista
### Alguns comandos que retornam listas
## Referência

<!--chapter:end:02-Estrutura_basica.Rmd-->


# Entrada de dados 

Placeholder


## Onde os dados devem estar? 
## Entrando com dados
### Vetores
### Usando a função 'scan'
### Copiar e colar usando scan()
### Lendo dados através da área de transferência
### Usando a função edit
#### Exemplo 1
#### Exemplo 2
### Lendo dados de um arquivo texto
#### Exemplo 1 
#### Exemplo 2 
### Dados do tipo CSV
### A seguir listamos algumas  destas funções:
### Lendo dados disponíveis na web
### Lendo dados de uma planilha eletrônica
### Exercícios
## Salvar objetos de dados
### Outras funções
## Referência

<!--chapter:end:03-Entrada_dados.Rmd-->


# Criando Gráficos com o R

Placeholder


## Exemplos de gráficos com o R
## Entrada de dados
## Usando a função `plot()`
### Mudando o padrão dos pontos `pch=`
### Mudando as linhas (`lwd e lty`)
### Adicionando  linhas a um grafico de pontos
### Definindo o intervalo dos eixos
### Personalizando os gráficos
## Histogramas
### Personalizando gráficos
## Gráficos de Barras
## Boxplots
### Boxplot com fatorial
## Cores
## Interagindo com a Janela gráfica
## Texto e tamanho do símbolo
## Visualizar vários gráficos
### Varios gráficos na mesma janela gráfica
## Salvando gráficos

<!--chapter:end:04-Criando_graficos.Rmd-->


# Gráficos com ggplot2

Placeholder


## Personalizando os gráficos
### Cores
### Eixos
### Legenda
### Título
### Facets
## Exemplos
### Regressão
### Delineamento em blocos casualizados- DBC
### Dados Climáticos
## Referência

<!--chapter:end:05-Criando_graficos_2.Rmd-->


# Testes Estatísticos

Placeholder


## Teste t de Student
### Para uma média
### Para duas médias independentes
### Para duas médias dependentes
## Teste de variância
### Usando o teste de F
## Teste para a normalidade - `shapiro.test()` 
## Teste U de Mann-Whitney
## Covariância e Correlação
## Outros testes
### hydroGOF

<!--chapter:end:06-Teste_T_corre.Rmd-->


# Analise de variância (ANOVA)

Placeholder


## Delineamento inteiramente casualizado  
### Análise de experimento  em DIC  
### Análise de variância
### Transformação de dados
#### Transformação de dados BOX-COX
#### Análise de variância - Ajuste com a variável transformada.
### Aplicando teste de Tukey para comparar médias
### Aplicando teste para agrupar médias
## Referência

<!--chapter:end:07-Anova_dic.Rmd-->



## Delineamento em bloco casualizado 
### Análise de experimento DBC  
#### Análise de variância
##### Teste das pressuposições da análise de variância
####### Teste de Bartllet para homocedasticidade
####### Teste de Shapiro-Wilk para Normalidade
#### Transformação de dados
##### Transformação de dados com o BOX-COX
##### Análise de variância - Ajuste com a variável transformada.
### Pacote para analise de experimentos 
### Teste não parametrico
### Exercicio  1
### Referência

<!--chapter:end:08-Anova_DBC.Rmd-->

## Quadrado Latino


<!--chapter:end:09-Anova_QL.Rmd-->

## Regressão Linear simples

<!--chapter:end:10-Regressao_L_M.Rmd-->

## Regressão não linear

<!--chapter:end:11-Regressao_N_linear.Rmd-->

## Resolução do Livro Banzatto Kronka

<!--chapter:end:12-Resolucao_Livro.Rmd-->

# Acesso a bancos de dados climáticos

<!--chapter:end:13-Dados_clima.Rmd-->

# Trabalhando com dados temporais no R

<!--chapter:end:14-Dados_tempor.Rmd-->

# Extrair dados da estação automática do INMET

<!--chapter:end:15-Extrair_dados.Rmd-->

# Realizando o Teste Mann-Kendall para Tendência em R

<!--chapter:end:16-Tendencia_tempora.Rmd-->

---
output:
  word_document: default
  html_document: default
---
# Análisando imagens de ensaios na agrícultura

 Este capítulo oferece uma introdução ao processamento e classificação de imagens de RPAs no ambiente R, usando algoritmos de aprendizado capazes de realizer diversos processamentos. Ele também fornece um tutorial de referência conciso e prático, que oferece aos leitores uma nosso geral do que é possível realizar no Sistema R com o processamento e classificação de imagens de RPAs.

É necessário instalar alguns pacotes necessários para aplicar esta tarefa:
```{r eval=FALSE, include=T}
install.packages("devtools")
library(devtools)
install_github("filipematias23/FIELDimageR")
install.packages("sp")
install.packages("raster")
install.packages("rgdal")
```

Carregar os pacote que foram baixados: 

```{r}
library(FIELDimageR)
library(raster)
```

Baixar a imagem ortomosaicada:

```{r}
EX1<-stack("https://www.dropbox.com/s/qxg6fn9ljy35ssm/EX1_RGB.tif?dl=1")
```

Plotar a imagem nas bandas RGB: 
```{r}
plotRGB(EX1, r = 1, g = 2, b = 3)

```


Remover o solo e trabalhar apenas com a vegetação para aplicar os índices de vegetação RGB
```{r}

EX1.RemSoil<- fieldMask(mosaic = EX1, Red = 1, Green = 2, Blue = 3, index = "HUE")
```


Aplicado os índices de vegetação.
Aplicaremos o índice NGRDI, BGI e podemos criar um índice usando as bandas disponíveis. Criaremos como exemplo `myIndex` com a fórmula `Red-Blue/Green` 

```{r}
EX1.Indices<- indices(mosaic = EX1.RemSoil$newMosaic, Red = 1, Green = 2, Blue = 3, 
                      index = c("NGRDI","BGI"), myIndex = c("(Red-Blue)/Green"))
```



<!--chapter:end:17-Analise_imagens.Rmd-->

`r if (knitr::is_html_output()) '
# References {-}
'`

<!--chapter:end:18-Referencia.Rmd-->

